臺灣高等法院臺南分院刑事判決　　　　 96年度上訴字第318號
上　訴　人　臺灣雲林地方法院檢察署檢察官
上　訴　人
即　被　告　己○○
選任辯護人　高進棖律師
上列上訴人因被告違反貪污治罪條例等案件，不服臺灣雲林地方
法院九十三年度訴字第五０八號中華民國九十六年二月九日第一
審判決（起訴案號：臺灣雲林地方法院檢察署九十三年度偵字第
二０三一號），提起上訴，本院判決如下：
    主  文
原判決撤銷。
己○○意圖為自己不法之所有，以詐術使人將本人之物交付，處
有期徒刑肆年，禠奪公權肆年。
其餘被訴部分免訴。
    事  實
一、緣斗南魚市場股份有限公司（前身斗南魚市場管理委員會，
    原隸屬斗南鎮公所附屬單位，下簡稱斗南魚市場公司）係於
    民國八十一年間由斗南鎮公所出資新台幣（下同）一百二十
    萬元，雲林區漁會出資八十萬元，依據農產品市場交易法規
    定設立之公營公用事業，八十六年間該公司為符合民營化之
    趨勢，遂修改組織章程，經股東會通過斗南鎮公所減資為九
    十八萬元，持股百分之四十九，雲林區漁會增資為一百零二
    萬元，持股百分之五十一（斗南鎮公所分配董事三席、斗南
    區漁會分配董事二席），乃成為民營公用事業之型態。而己○○於八十三年三月至九十一年二月間，連任二屆雲林縣斗
    南鎮鎮長，依該公司章程規定，董事長一職統由鎮長擔任，
    無須經由董事會選舉產生，因此己○○自就任斗南鎮鎮長起
    ，即以鎮長身份兼任斗南魚市場公司之董事長，負責綜理斗
    南魚市場公司一切業務。
二、八十三年間斗南魚市場公司沒收廠商一筆七百萬元押標金，
    由於當時法令規範不明，再者經費較為充裕，經董事會（前
    稱管理委員會）決議後，自八十四年起逐年編列自強活動之
    預算，補助斗南鎮鎮民代表會之代表可以持據核銷出國考察
    費用，而相關預算及決算亦送請該代表會議決，及送往主管
    機關雲林縣政府核備。嗣於八十五年五月二十六日因己○○
    所開設之混凝土砂石場有供奉濟公活佛，遂興跨海進香之念
    頭，乃主動邀請時任斗南鎮鎮民代表之李永章（已死亡）、
    葉傳盛、戊○○、乙○○、黃照順、甲○○、陳青龍等七人
    及陳青龍不詳姓名之友人（自費），齊往大陸地區浙江省杭
    州市西湖靈隱市進香。出國之前，己○○僅繳交團費三十萬
    元（含陳青龍友人費用），委託東菱旅行社人員丁○○（未
    據起訴）代辦香港簽證、台胞證、預訂旅社、安排地陪、並
    訂購高雄、香港來回機票、香港、內地來回機票。合計己○○及七名代表每人花費至多三萬五千元，總團費不超過二十
    八萬元。由於己○○係先墊款支付團費，於回國後本應檢附
    收據，據實核銷，詎其竟意圖為自己不法之所有，竟於八十
    五年六月間與丁○○共同基於偽造文書之犯意聯絡，明知為
    不實事項，指示丁○○於八十五年六月七日開立己○○十萬
    元、其餘七名代表各七萬元金額不實，業務上作成之「旅行
    業代收轉付收據」各一紙（計有八紙，總金額五十九萬元，
    係由丁○○委請東菱旅行社不知情之會計人員製作完成），
    之後己○○再交給斗南魚市場公司會計人員辦理核銷（會計
    人員認為己○○部分只能核銷七萬元，因此僅製作七萬元支
    出傳票及印領清冊），己○○即利用其擔任斗南魚市場公司
    董事長有核准補助經費之職務上關係，於上開旅行業代收轉
    付收據、印領清冊上核章後，交由會計人員辦理出納，使會
    計人員陷於錯誤，以為受補助之八人實際有五十九萬元之開
    銷，得請求補助五十六萬元，遂支付五十六萬元予己○○，
    足以生損害於斗南魚市場公司款項支用及核銷之正確性，己○○並因而自斗南魚市場公司詐得溢領之二十八萬元。
三、案經臺灣雲林地方法院檢察署檢察官偵查起訴。
    理  由
甲、程序部分：
壹、關於本案檢察官起訴及本院審理範圍的確定：
一、本案公訴人原起訴意旨略以：
  (一)被告己○○於八十三年三月至九十一年二月間，連任二屆雲
    林縣斗南鎮長，以斗南鎮長身份兼任斗南魚市場公司之董事
    長，負責綜理斗南魚市場一切業務，係依據法令從事公務之
    人員，為籠絡斗南鎮鎮民代表，以削弱鎮民代表會之監督力
    量，不顧斗南鎮魚市場公司長期處於虧損狀態，且明知在其
    擔任董事長以前，斗南魚市場公司從未編列自強活動經費，
    而斗南魚市場公司係依據農產品市場交易法第十三條第三款
    之規定所成立之農產品批發市場，相關預算、決算必須依據
    農產品市場交易法及農產品批發市場管理辦法等法令規定編
    列；又明知農產品市場交易法施行細則第十五條規定：「農
    產品批發市場之經營，如有結餘，除股息外，應以充實設備
    、改善產銷及經營業務，不得移作他用」。並明知斗南鎮民
    代表會係屬民意機關，非在農產品市場交易法第十三條所定
    農產品批發市場經營主體範圍內，斗南鎮民代表依法不得為
    斗南魚市場公司之股東，亦非該公司選任之董事、監察人或
    員工，依行政院農業委員會八十四年八月三日八四農輔字第
    四一三六五三八Ａ號函意旨，不得於市場年度預算內編列民
    意代表觀摩考察經費；復明知宣誓條例第六條規定公務員「
    代表人民依法行使職權，不徇私舞弊，不營求私利…不妄費
    公帑…」、公務人員服務法第六條規定：「公務員不得假借
    權利，以圖本身或他人之利益…」等情。竟基於圖私人不法
    利益之概括犯意，未經該公司董事會開會討論決議，即逕行
    指示總經理許文欽（八十三年至八十六年十月間擔任總經理
    ）、丙○○（許文欽於八十六年十月間死亡，八十六年十一
    月起，由丙○○繼任總經理）、主計股長歐銘欽及會計課長
    許妙華等人，將八十三年間斗南鎮魚市場沒收廠商押標金七
    百萬元之收入非法挪用（未依規定用於充實設備、改善產銷
    及經營業務），自八十四年度起至九十年度止，分別違法編
    列八十四年度「自強活動旅費」預算一百五十萬元、八十五
    年度「自強活動旅費—補助各委員及代表會代表出國考察費
    用」預算一百四十四萬元、八十六年度「自強活動旅費—補
    助各委員及代表會代表各三萬元」預算五十一萬元、八十九
    年度「自強活動經費—員工及董事股東代表等自強活動及出
    國補助費」預算一百萬元、九十年度「自強活動經費」預算
    一百萬元等，總計違法編列五百四十五萬元自強活動經費預
    算，提供非斗南鎮魚市場編制內人員之鎮民代表享用，並自
    八十四年度起，以前述預算，招待斗南鎮民代表李永章、戊○○、張嘉元、楊國明、黃照順、葉傳盛、乙○○、陳青龍
    、甲○○、吳滄得、林明聰（已歿）、王江誌、溫牡丹、林
    金春等代表及其眷屬、朋友出國旅遊，計圖利斗南鎮民代表
    及眷屬金額達二百十二萬二千元（經費動支情形及圖利金額
    計算，詳如起訴書附表一所示）。
  (二)又被告己○○趁替斗南鎮民代表向斗南鎮魚市場公司申請核
    銷出國旅遊補助之便，另萌詐取公有財物之概括犯意，以夥
    同旅行社人員登載不實事項於業務上所製作之「旅行業代收
    轉付收據」之文書，資為詐術，藉以使斗南鎮魚市場公司承
    辦人員陷於錯誤，而予核銷出國旅遊補助，並詐得總計一百
    零四萬六千元之公款（詐取財物情形及詐欺得款，詳如起訴
    書附表二所載），致生損害於斗南鎮魚市場公司（詳情如起
    訴書犯罪事實欄三(甲)(乙)(丙)(丁)(戊)(己)所載）。
二、嗣公訴人於原審九十四年十一月二日行準備程序時雖提出補
    充理由謂：本案被告所為關於前揭(一)所示部分，係犯貪污治
    罪條例第六條第一項第四款之圖利罪，更正為「被告於民國
    八十六年三月三十一日斗南魚市場改制前，所為關於非法編
    列「自強活動旅費預算」之犯行，係犯貪污治罪條例第六條
    第一項第四款之圖利罪，八十六年以後圖利行為，為原審法
    院斗六簡易庭九十二年度六簡字第一八二號判決效力所及（
    見原審卷一第一四０頁反面、第一四四頁），復於原審言詞
    辯論時主張：被告於八十四、八十五年間斗南魚市場改制為
    民營公司前，仍具公務員身分，是其指示所屬違法編列自強
    活動經費預算，係犯圖利罪，八十六年以後圖利行為，為原
    審法院斗六簡易庭九十二年度六簡字第一八二號背信罪確定
    判決效力所及，不另論罪云云（參照原審卷二第一六八、一
    六九頁）。
三、按刑事訴訟法第六百六十九條規定「檢察官於第一審辯論終
    結前，發見有應不起訴或以不起訴為適當之情形者，得撤回
    起訴。撤回起訴，應提出撤回書敘述理由。」。本案公訴人
    於原審就所起訴被告於八十六年以後圖利行為，認已為原審
    法院斗六簡易庭九十二年度六簡字第一八二號背信罪確定判
    決效力所及，而予以「更正」或主張「不另論罪」云云，核
    與撤回起訴之程式不合，自不生撤回起訴之效力。又「檢察
    官就犯罪事實一部起訴者，其效力及於全部。」，同法第二
    百六十七條亦定有明文。茲本案起訴書既係以被告將八十三
    年間斗南鎮魚市場沒收廠商押標金七百萬元之收入非法挪用
    ，自八十四年度起至九十年度止，分別違法編列八十四、八
    十五、八十六、八十九及九十年度之「自強活動旅費」或「
    自強活動經費」預算，總計違法編列五百四十五萬元自強活
    動經費預算，提供非斗南鎮魚市場編制內人員之鎮民代表享
    用，並自八十四年度起，以前述預算，招待斗南鎮民代表李
    永章等人出國旅遊，計圖利斗南鎮民代表及眷屬金額達二百
    十二萬二千元，認被告所為係犯貪污治罪條例第六條第一項
    第四款之圖利罪，且上開數圖利行為，有修正前刑法第五十
    六條連續犯之裁判上一罪關係，基於「審判不可分原則」，
    亦無從僅就其中一部予以撤回，故本院仍應就所起訴被告於
    八十四、八十五、八十六、八十九及九十年度，違法編列總
    計五百四十五萬元自強活動經費預算，用以招待斗南鎮民代
    表李永章等人出國旅遊，涉犯貪污治罪條例第六條第一項第
    四款之圖利罪嫌，全部予以審究。
貳、關於本案起訴事實是否與雲林地檢署八十六年度偵字第五一
    九三號不起訴處分之事實為同一事件，是否為該確定不起訴
    處分效力所及：
一、按不起訴處分確定者，非有左列情形之一者，不得對同一事
    件再行起訴：一發現有新事實或新證據者。二有第四百二十
    條第一項第一款、第二款、第四款或第五款所定得為再審原
    因之情形者。刑事訴訟法第二百六十條固定有明文，惟該法
    條所稱之同一案件，係指同一訴訟物體，即被告與犯罪事實
    均屬相同者而言，亦即係指事實上同一之案件，而不包括法
    律上同一案件在內，即不包括連續犯、牽連犯之法律上同一
    案件，蓋檢察官之不起訴處分，並無審判不可分原則之適用
    ，從而已經不起訴處分之部分，即與其他未經不起訴處分之
    部分，不生全部與一部之問題，其他部分經偵查結果，如認
    為應提起公訴者，自得提起公訴，不受刑事訴訟法第二百六
    十條規定之限制。
二、經查，上開偵查事實，係針對告於八十五年六月七日被告向
    斗南魚市場公司請領補助十萬元，而該公司於同年十二月二
    十三日實際核銷給被告七萬元，且認該筆補助費，係經斗南
    魚市場管理委員會於八十四年第五次委員會通過於八十五年
    度收支預算中編列「自強活動旅費」項目，因認被告無圖利
    （自己）之瀆職犯行，乃於八十六年十一月二十日為不起訴
    處分，從該不起訴處分之意旨觀之，並未對被告是否圖利鎮
    民代表為任何表示，此有不起訴處分書在卷可參（見原審卷
    一第七一至七三頁），顯難認就補助鎮民代表出國考察，涉
    有圖利鎮民代表部分已為偵查，並為不起訴處分，因此與前
    揭起訴書所指被告違法編列預算，圖利鎮民代表之行為並無
    同一事實之關係可言。再者，公務員利用職務上機會詐取財
    物，就詐取財物之要件而言，與刑法第三百三十九條之詐欺
    罪相同，係以公務員有為自己不法所有意圖之主觀犯意存在
    ，並表現於外，在客觀上假借職務上之一切事機，以欺罔手
    段，使人陷於錯誤而交付財物，為其構成要件。惟上開不起
    訴處分書，並未有一語敘及被告持旅行業代收轉付收據核銷
    費用，亦即從未就收據是否據實登載，以及被告是否以不實
    收據核銷出國費用等事實，為實質上之認定，顯見業務登載
    不實罪及利用職務上機會詐取財物罪均不在該案之偵查範圍
    ，而其基本社會事實亦與圖利罪有異，難認係同一事實。況
    檢察官之不起訴處分，並無「審判不可分原則」之適用，從
    而已經不起訴處分之部分，即與其他未經不起訴處分之部分
    ，不生全部與一部之問題，其他部分經偵查結果，如認為應
    提起公訴者，自得提起公訴，本院認不起訴處分與起訴部分
    ，不生犯罪事實全部與一部之不可分關係，亦即均不受刑事
    訴訟法第二百六十條規定之限制，而得起訴。被告之辯護人
    為被告辯護稱：本案關於八十五年度前之出國補助款，之前
    已有不起訴處分，起訴書並未再舉出新事實或新證據云云，
    尚無可採。
參、關於證據能力部分：
一、按刑事訴訟法第一百五十九條規定「被告以外之人於審判外
    之言詞或書面陳述，除法律有規定者外，不得作為證據。」
    。本案被告以外之人在調查站所為之供述筆錄，為刑事訴訟
    法第一百五十九條第一項之傳聞證據，該等供述並未具備刑
    事訴訟法第一百五十九條之二所規定之相對特別可信性及必
    要性，且被告及其辯護人不同意作為證據使用，因此無證據
    能力。
二、本案被告以外之人，在檢察官面前之供述筆錄，為刑事訴訟
    法第一百五十九條之一第二項規定之傳聞例外，被告及辯護
    人雖不同意作為證據使用，然本案被告以外之人，在檢察官
    面前之供述筆錄，既在偵查中具結，原則上應有證據能力。
    惟刑事訴訟法第一百五十九條之一第二項規定之傳聞證據之
    例外，要件已屬寬鬆，自不宜從寬解釋。且被告以外之人於
    司法警察官或司法警察調查中所為之陳述，必須具備刑事訴
    訟法第一百五十九條之二、第一百五十九條之三所規定之情
    形時，始例外有證據能力。倘檢察官於訊問被告以外之人時
    ，朗讀或供其閱覽先前於司法警察官或司法警察調查中所為
    之供述筆錄，而確認其真偽，即認為被告以外之人在檢察官
    面前之供述筆錄含括司法警察官或司法警察調查中所為之供
    述筆錄，則刑事訴訟法第一百五十九條第一項、第一百五十
    九條之二、第一百五十九條之三之規定，將形同具文，不但
    違反直接審理之原則，亦有害於被告之反對詰問權。故本案
    被告以外之人，在檢察官面前所為之供述筆錄，僅限於筆錄
    本身記載之內容，有證據能力，但不包含下列概括引用調查
    筆錄部分：
  (一)許妙華九十三年六月二日偵訊筆錄（偵卷(七)第一０八至一０
    九頁），對於問：你在九十三年六月二日於本署接受雲林縣
    調查員訊問所為之陳述是否實在？（檢察官逐字逐句告以許
    妙華所陳述筆錄內容），僅於實質回答之部分有證據能力，
    而不包含調查筆錄之內容。
  (二)戊○○九十三年六月三日偵訊筆錄（偵卷(六)第七四至七五頁
    ），對於問：你九十三年六月三日於本署（調查員）訊問是
    否實在？（逐字告以筆錄內容），僅於實質回答之部分有證
    據能力，而不包含調查筆錄之內容。
  (三)黃照順九十三年六月三日偵訊筆錄（偵卷(六)第一一一至一
    一三頁），對於問：調查筆錄有無按照你的陳述記載，得否
    逕行引用該筆錄內容，證人雖答有，得引用，亦僅於實質回
    答之部分有證據能力，而不及調查筆錄之內容。
  (四)葉傳盛九十三年六月嗣日偵訊筆錄（偵卷(八)第四七至四九頁
    ），亦僅於實質回答之部分有證據能力，而不及調查筆錄之
    內容。
　(五)甲○○九十三年六月四日偵查筆錄（偵卷(八)第六０至六五頁
    ），亦僅於實質回答之部分有證據能力，而不及調查筆錄之
    內容。
  (六)吳滄得九十三年六月四日偵訊筆錄（偵卷(八)第九六、九七頁
    ），亦僅於實質回答之部分有證據能力，而不及調查筆錄之
    內容。
  (七)溫牡丹九十三年六月四日偵訊筆錄（偵卷(八)第一二四頁），
    對於問：有無看過調查站筆錄？記載是否正確？所言是否實
    在？依序回答「有」、「是」、「實在」等，並無實質之回
    答內容，無證據能力。
  (八)林金春九十三年六月四日偵訊筆錄（偵卷(八)第一０九、一
    一０頁），亦僅於實質回答之部分有證據能力，而不及調查
    筆錄之內容。
  (九)賴永源九十三年六月二日偵訊筆錄（偵卷(七)第六四至六八頁
    ），問答之內容，經比對同日調查筆錄可謂完全相同，該次
    筆錄係九十三年六月二日下午二時三十七分在雲林地檢署第
    二偵查庭訊問，惟問題及回答與調查站幾乎雷同，如問：現
    在是民國九十三年六月二日上午十時三十分，雲林地檢署檢
    察官黃裕峰以證人傳喚你到庭訊問後，發交本站（法務部調
    查局雲林調查站）查證，你是否瞭解？然檢察官是下午訊問
    ，卻稱現在是上午十時三十分，又檢察官係以調查員口吻發
    問，相當突兀，另外該次訊問下午二時三十七分開始，下午
    二時四十五分結束，僅進行約八分鐘，竟有五頁筆錄，顯然
    完全抄錄調查筆錄，可見檢察官之訊問並無實質進行，另外
    問：你們有無看筆錄？調查筆錄有無按照你的陳述記載？得
    否逕行引用？回答「有」、「有」、「可以」，並無實質之
    回答內容，均無證據能力。
  (十)丙○○九十三年六月二日偵訊筆錄（偵卷(七)第一二六至一二
    八頁），其問答之內容，經比對同日調查筆錄之記載，可謂
    完全相同，該次筆錄係九十三年六月二日下午五時二十七分
    在雲林地檢署第四偵查庭訊問，惟所問之問題及回答竟與調
    查站訊問、回答幾乎雷同，如問：現在是民國九十三年六月
    二日下午五時二十七分，雲林地檢署檢察官黃裕峰以證人傳
    喚你到庭訊問後，發交本站（法務部調查局雲林調查站）查
    證，你是否瞭解？你在九十二年九月六日在本站供述是否屬
    實？檢察官竟以調查員自居，可見檢察官之訊問並無實質進
    行，均無證據能力。
  (十一)林瑞益九十三年六月二日偵訊筆錄（偵卷(七)第八九、九０頁
    ），亦僅於實質回答之部分有證據能力，而不及調查筆錄之
    內容。
三、按被告以外之人於審判外之陳述雖不符刑事訴訟法第一百五
    十九條之一至之四等四條之規定，而經當事人於審判程序同
    意作為證據，法院審酌該言詞陳述或書面陳述作成時之情況
    ，認為適當者，亦得為證據；當事人、代理人或辯護人於法
    院調查證據時，知有刑事訴訟法第一百五十九條第一項不得
    為證據之情形，而未於言詞辯論終結前聲明異議者，視為有
    前項之同意，同法第一百五十九條之五定有明文。立法意旨
    在於傳聞證據未經當事人之反對詰問予以核實，原則上先予
    排除。惟若當事人已放棄反對詰問權，於審判程序中表明同
    意該等傳聞證據可作為證據；或於言詞辯論終結前未聲明異
    議，基於尊重當事人對傳聞證據之處分權，及證據資料愈豐
    富，愈有助於真實發見之理念，且強化言詞辯論主義，使訴
    訟程序得以順暢進行，上開傳聞證據亦均具有證據能力。查
    本件檢察官所舉所有書面及言詞陳述之證據能力，除前揭一
    、二所列應予排除者外，其餘經本院於準備時提示被告及其
    辯護人均表示同意列為證據，且迄言詞辯論終結前亦未聲明
    異議，本院審酌該等供述證據之取得過程並無瑕疵，與本案
    待證事實間復具有相當之關聯性，以之為本案證據尚無不當
    ，自得採為證據。
乙、有罪部分（即起訴書犯罪事實欄三(乙)部分）：
壹、被告之答辯及辯護人之辯護意旨：
一、被告對於斗南鎮魚市場公司係由斗南鎮公所出資一百二十萬
    元，雲林區漁會出資八十萬元，依據農產品市場交易法規定
    設立之公營公用事業。而己○○於八十三年三月至九十一年
    二月間，連任二屆雲林縣斗南鎮長，以斗南鎮鎮長身份兼任
    斗南魚市場公司之董事長，負責綜理斗南魚市場公司一切業
    務；斗南魚市場公司有編列預算及供鎮民代表出國；斗南魚
    市場公司於八十六年度第三次董事會（八十六年三月七日）
    決議修改公司章程（變更後官股佔百分之四十九，漁會佔百
    分之五十一），八十六年第一次股東會（八十六年三月十二
    日）決議斗南鎮公所佔九十八股、雲林區漁會佔一百零二股
    ，維持民營形態，設董事五人，董事長由斗南鎮鎮長擔任，
    經雲林縣斗南鎮民代表會第十五屆第七次臨時大會第十一號
    議決案（照原案通過）；八十五年五月二十六日與斗南鎮鎮
    民代表之李永章、葉傳盛、戊○○、乙○○、黃照順、甲○○、陳青龍等人出國，自己的團費為十萬元等情，均不爭執
    ，惟矢口否認有何犯行，辯稱：團費並不是起訴書所載的三
    萬五千元，而是七萬元。且並未溢領，亦未指示旅行社人員
    製作不實的收據，因為這一次出國的費用由代表自行向魚市
    場公司請款，因為有規定可以核銷上限為七萬元，我自己十
    萬元，我也有去申請，他們自己去申請，我們是按照魚市場
    的規定申請的，當初的編列預算確實是如此，至於他們如何
    花用，則不知情云云。
二、被告之辯護人則為被告辯護如下：
  (一)被告擔任斗南魚市場公司董事長並不具公務員身分，因依農
    產品市場交易法及其施行細則之規定，並無明文規定限由鎮
    長兼任董事長之規定。而依斗南魚市場公司八十六年改制前
    之章程，其雖記載由斗南鎮長擔任董事長，惟依公司法第一
    百七十二條第五項及第一百九十二條第一項之規定，股份有
    限公司董事由股東會選任之，即選舉董事為股東會之固有權
    限。另依公司法第二百零八條第一項之規定，董事長由董事
    互選一人擔任，亦為董事之固有權限。前述章程之約定顯然
    剝奪股東會及董事之法定權限，違反公司法之規定，應屬無
    效。改制後之章程，並未規定限由鎮長兼任董事長。魚市場
    公司之董事長，係依公司法之規定產生，法令未規定限由鎮
    長擔任，魚市場公司之董事長並非鎮長職務上必須擔任或監
    督之對象。依最高法院八十一年度台非字第二四號判決，認
    為魚市場管理委員會，並非公務機關，不屬於舊刑法上之公
    務員。至於是否屬於修正後刑法上公務員，最高法院研究意
    見亦認為魚市場管理委員會非屬地方自治機關之職員，如未
    負有依法令從事公共事務之權限時，不屬於刑法上公務員。
    魚市場管理委員會，其性質較魚市場公司，更接近行政機關
    之附屬機關，但最高法院認為其非屬公務機關，亦無法定職
    權，故無舊刑法上公務員之適用，既無舊法之適用，則更無
    需論新法之適用。至於魚市場管理委員會或魚市場公司是否
    負有依法令從事公共事務權限，此部分既無法令規定，應採
    否定之見解。
　(二)旅遊補助預算之執行，為魚市場公司總經理及主計之業務，
    非被告之職務行為。補助之對象為被告及鎮民代表，亦即係
    針對個人而為補助，非被告經辦得款後再支付代表個人，此
    從卷內鎮民代表等人所稱申請書係由代表會職員代為蓋章申
    請之陳述可知。縱認改制前有違法，起訴之法條可能是普通
    詐欺取財罪，而非貪污罪。
  (三)卷內並無被告詐取財物及其數額之明確及積極之證據：
    首先要界定者為本案之補助款，係以限額補助為基準，即以
    每人若有出國即予以某種額度之補助，並非僅以旅行社所收
    取之費用或購買之機票費用為補助基準。故被告及代表出國
    ，期間所需之相關交通、食宿及額外加菜、酒費用，亦在補
    助範圍內。
貳、本院之判斷：
一、斗南魚市場公司（原「斗南鎮魚市場管理委員會」）於七十
    四年間成立（原為斗南鎮公所附屬單位），七十五年間改制
    為「斗南魚市場股份有限公司」，資本額為一百萬元，八十
    一年年增資為二百萬元，由斗南鎮公所出資一百二十萬元，
    雲林區漁會出資八十萬元，係依據農產品市場交易法規定設
    立之公營公用事業。嗣於八十六年三月間修改章程，由斗南
    鎮公所持股百分之四十九（減資為九十八萬元，九十八股）
    ，雲林區漁會則持股百分之五十一（增資為一百零二萬元，
    一百零二股）變更為民營公用事業型態等情，有斗南魚市場
    公司八十六年第三次董事會記錄、八十六年第一次股東會議
    記錄、雲林縣斗南鎮民代表會第十五屆第七次臨時大會第十
    一號議決案、斗南魚市場股份有限公司章程、營利事業登記
    證、農產品批發市場經營許可證等在卷可查（原審卷(一)第七
    九至九０頁），是斗南鎮魚市場公司確於八十六年三月後由
    公營事業，變為民營事業，可以認定。依修正後之章程（第
    十三條），斗南魚市場公司設董事五人組織董事會，斗南鎮
    公所代表董事名額三人，雲林區漁會代表董事名額二人，監
    察人一人，由鎮公所代表監察人，均由鎮長任公司董事長（
    章程修正前亦由鎮長擔任董事長），亦有上開章程在卷可供
    參照。而被告自八十三年三月起至九十一年二月間為雲林縣
    斗南鎮鎮長，並依上開章程規定兼任斗南魚市場公司之董事
    長，負責綜理斗南魚市場公司之業務，對外並代表斗南魚市
    場公司，被告就此並不爭執，上開事實自堪認定。
二、被告於八十五年五月二十六日與鎮民代前往大陸地區杭州龍
    隱寺進香，涉犯行使業務上登載不實文書罪及利用職務上機
    會詐取財物罪（即起訴書犯罪事實欄三(乙)部分），有下列證
    據可證：
  (一)依據卷附八十五年十二月二十三日斗南魚市場公司支出傳票
    影本三份，記載會計科目：自強活動旅費、摘要：八十五年
    六月七日補助斗南鎮民代表出國考察經費（李永章、戊○○
    、乙○○、葉傳盛、黃照順、陳青龍、甲○○、己○○）、
    每人金額七萬元（見偵卷三第五三頁、六二頁、六五頁），
    及明細分類帳影本一紙，記錄十二月二十三日支出傳票，八
    十五年六月七日出國含被告在內共有八人，每人補助出七萬
    元，即五十六萬元（見偵卷二第三六頁），可證明斗南魚市
    場公司支出五十六萬元，補助被告及斗南鎮民鎮代表會之代
    表出國旅遊，而該費用係由編列之自強活動旅費項下支出。
    又依卷附印領清冊影本三份（偵卷三第五四、六一、六四頁
    ），均經被告核章（於主任委員欄位），足見斗南鎮魚市場
    公司補助之五十六萬元均已經蓋章具領，且係由被告審核後
    同意核發。再者，卷附八十五年年六月七日東菱旅行社股份
    有限公司開立之「旅行業代收轉付收據」影本八張，所載金
    額除被告為十萬元外，其餘七名代表每名七萬元，被告均在
    主任委員欄位核章（見偵卷三第五五至六０頁、第六三頁、
    第六六頁），足見此赴大陸地區杭州旅遊團確係由被告帶團
    ，其對於行程支出費用自應相當清楚。然被告等八人行程雖
    相同，但機票張數不同（己○○四張，其餘代表各二張）、
    機票票價不同、港簽之簽證費、台胞證費用亦互有不同，顯
    屬內容不實之收據，純為湊足補助被告十萬元、其餘代表各
    七萬元之金額而不實記載，而被告明知此收據不實，仍予核
    章。
  (二)被告於調查中坦承擔任斗南魚市場公司之董事長，主要負責
    業務為主持董事會開會，決議斗南魚市場公司所提交之政策
    審議，包含年度預算、員工薪資調整等事項，由董事會決議
    通過後，發交斗南魚市場公司執行，由其本人帶團出國部分
    ，都由其本人負責請領出國費用（此次由被告帶團赴大陸地
    區杭州旅遊），並委託旅行社辦理單據核銷，其有要求丁○○開立八張旅行業代收轉付收據，之後持向斗南魚市場公司
    核銷，所請領的五十六萬元扣除機票及簽證費後，餘款與其
    他七名代表平均花用等語（九十二年十一月十八日調查筆錄
    ，偵一卷第十七至四二頁》，足見本次含被告共八個人赴大
    陸地區杭州旅遊，係由被告持收據向斗南魚市場公司核銷五
    十六萬元，而此收據乃被告指示丁○○開立。
  (三)據證人丁○○（東菱旅行社負責人）九十三年六月三日檢察
    官偵查中具結證稱：東菱旅行社於八十五年間，接到斗南鎮
    長室小姐的電話，叫我去洽談出國事宜，有關鎮民代表的邀
    集及相關證件收取，都是鎮長室的小姐與我聯繫，八十五年
    六月七日買受人空白旅行業代收轉付收據影本八份，由我開
    立，內容不實，是己○○要求如此開，原本要開立團體旅遊
    之收據給己○○，但己○○要求我分別開立八張收據給他，
    收據金額分別為己○○十萬元、其餘每人金額七萬元，要給
    他們進行費用核銷，但實際上己○○給付之金額尚不足收據
    開立金額，己○○僅給付三十餘萬元之費用，平均每人實際
    消費金額約三萬元至三萬五千元而已，前述八張收據都有虛
    列浮報之情形等語（見偵查卷六第五四至五六頁）。足見此
    次邀集鎮民代表出國是被告之意思，丁○○應被告之要求開
    立金額不實代收轉付收據，即每名代表實際消費額至多為三
    萬五千元，卻虛偽記載被告己○○部分十萬元，其餘代表每
    名七萬元。
  (四)據證人李永章（斗南鎮民代表）九十三年六月三日檢察官偵
    查中證稱：己○○邀集前往杭州西湖靈隱寺進香，旅費由己○○負責支付，沒有見過八十五年六月七日李永章旅行業代
    收轉付收據，不知誰拿收據向魚市場核銷，八十五年十二月
    印領清冊，沒有見過，不知魚市場以我名義核銷出國費用七
    萬元，我曾經赴大陸靈隱寺進香、旅遊六天只花了三萬出頭
    ，這次跟己○○去只有五天，而且吃、住和之前我去的差不
    多，該次赴大陸旅遊費用應為三萬多就夠了，我沒有同意以
    七萬元核銷等語（偵卷六第三五頁至第三九頁），足見此次
    旅遊團費沒有特別豪華，依其經驗，相同之行程，團費僅約
    三萬餘元而已，所核銷的金額七萬元，不是由其領走。
  (五)據葉傳盛（斗南鎮民代表）九十三年六月四日於檢察官偵查
    中具結證稱：八十五年六月七日葉傳盛旅行業代收轉付收據
    ，未曾看過，亦未曾拿該張收據向斗南魚市場請款核銷，不
    知何人向斗南魚市場辦理核銷，八十五年十二月印領清冊上
    之「葉傳盛」用印，不是我親自蓋印，應該是辦理核銷人員
    直接到鎮民代表會蓋用我的印章，我並不知道該次出國花費
    多少錢，係由斗南鎮魚市場同意以七萬元核銷該筆經費，至
    於是何人授意，我不清楚，人家這樣說我就同意了等語（見
    偵卷八第四七頁至第四九頁）。足見此次旅遊團費究竟若干
    ，證人葉傳盛並不清楚，且所核銷之七萬元，不是由證人葉
    傳盛領走。
  (六)據證人陳青龍（斗南鎮民代表）九十三年六月四日檢察官偵
    查中具結證稱：八十五年隨團去大陸杭州旅遊，旅遊期間都
    是由己○○負責支付所有團員食宿等所有費用，沒有見過八
    十五年六月七日陳青龍旅行業代收轉付收據，沒有持據向斗
    南魚市場核銷，八十五年十二月印領清冊上之印章，我有同
    意己○○或許文欽可以蓋章，至於己○○、許文欽決定要報
    銷多少經費、每人團費，我根本不知道，我依據曾赴杭州靈
    隱寺八次經驗判斷，八十五年五月這一次大約每人團費約三
    萬五千元，己○○事先、事後皆沒有告訴我每人核銷團費為
    多少錢等語（見偵卷八第六０頁至第六五頁），足見此次旅
    遊係由被告先付款，且依證人陳青龍多次前往靈隱寺之經驗
    ，團費約僅三萬餘元，然核銷多少金額，任憑被告決定，證
    人陳青龍完全不知，所核銷之金額七萬元，也非證人陳青龍
    領走，應係刻意隱暪。
  (七)據證人黃照順（斗南鎮民代表）九十三年六月三日檢察官偵
    查中具結證稱：斗南鎮魚市場在八十五年十二月製作的印領
    清冊內蓋用「黃照順」印章，係我留存在斗南鎮民代表會的
    印章，斗南鎮魚市場如何取得我印章核銷該筆七萬元的自強
    活動經費，我並不清楚，且亦沒有通知我要以我的印章核銷
    旅遊經費。該印章未經我同意蓋印，我完全不知情。斗南魚
    市場辦理七萬元旅遊補助，並蓋用印章完成核銷程序，沒有
    將該筆款項拿給我，己○○八十五年招攬前往杭州靈隱寺那
    一次旅遊，只有去五、六天，主要是去進香，食宿並無較特
    別等語（見偵卷六第一一一頁至第一一三頁），足見此次旅
    遊並非特別豪華，應該不及七萬元，核銷金額多少證人完全
    不知道，也非其領走，應係刻意隱暪。
  (八)據證人甲○○（斗南鎮民代表）九十三年六月四日檢察官偵
    查中具結證稱：八十五年六月七日甲○○旅行業代收轉付收
    據，我沒有看過，也沒有拿這張收據向魚市場核銷，八十五
    年十二月印領清冊上印章是我的，當時斗南魚市場主任許文
    欽要辦理經費核銷時，有事先告知我每人大概要核銷六、七
    萬元，我曾經質疑前述旅遊每人需要花費六、七萬元之多嗎
    ，因行程沒有特別的好，但許文欽向我表示需要，且核銷經
    費必須使用我的私章，所以我就同意許文欽之要求等語（見
    偵卷八第三一至三三頁）。雖其嗣於本院審理時雖證稱：關
    於七萬元的旅遊補助款，是在出國前就知道；在大陸的旅遊
    考察期間，費用是由被告先墊付，被告並拜託伊在大陸幫忙
    管帳，當時由伊換人民幣支付，全部的代表費用都是伊拿錢
    去付，被告曾告知謂在大陸那段期間，每個人可用的額度為
    三、四萬元云云（見本院卷第一七八至一八八頁）。然揆諸
    證人甲○○於偵查中對於許文欽拿單據核銷時，已質疑稱「
    要那麼多嗎？行程也沒有特別好。」，果若其於事前確已知
    悉每人旅遊補助款為七萬元且在大陸期間，且被告確曾先行
    墊付費用，並將費用交其幫忙管帳屬實，其應不至於提出上
    開質疑，顯見證人甲○○於本院審理時所為證述，係迴護被
    告所為不實之證詞，不足採信。依據證人甲○○偵查中之證
    述，可見此次旅遊並非特別豪華，不到七萬元之價值。
  (九)據證人許妙華（斗南魚市場公司會計課長）九十三年六月四
    日檢察官偵查中具結證稱：總務股長丙○○取得旅行業代收
    轉付收據後，將收據黏貼於「單據黏存單」核章後，送交主
    任許文欽核章後，再送交鎮長己○○核章，印領清冊也是同
    樣的順序，即經總務、總經理、董事長核章後，送給我核章
    後，我再依據該收據黏存單製作支出傳票，才再送給總務，
    總務再送給總經理，出納才能給錢，印領清冊是在出納以後
    ，給申請人蓋章的等語（見偵卷八第九一至九三頁）。而證
    人許妙華上開證述雖係關於八十五年十二月二十三日支出傳
    票，補助鎮民代表楊國明之流程之說明，惟該次旅遊與本次
    出國核銷費用之流程相同，可見被告明知收據不實，於審核
    時，昧於事實在旅行業代收轉付收據、印領清冊上核章，此
    為斗南魚市場公司董事長職務上所為之行為，又印領清冊是
    核銷金額出納之後才由申請人蓋章，可佐證該五十六萬元先
    出納予被告取走，再由許文欽至代表會取各代表之印章蓋印
    於印領清冊上，然該七名代表未實際支領費用，被告於前揭
    調查筆錄自白該五十六萬元由其領走，應係事實，其於原審
    及本院審理時辯稱，各代表自行請領，與其無關云云，不足
    採信。
  (十)依據上開各節，可見此次出國係由被告邀約，亦由被告與丁○○接洽，被告及七名代表每名之實際消費費用至多為三萬
    五千元，亦即得受補助之團費不應超過二十八萬元（被告於
    出國前交付三十萬元給丁○○，應係包括陳青龍友人之團費
    ），惟為圖自己不法之所有，指示丁○○製作不實之憑證八
    張，供其回國後核銷，其明知八人僅得核銷二十八萬元，不
    得溢領，竟利用董事長（當時職稱主任委員）職務上有審核
    之機會，於旅行業代收轉付收據、印領清冊上核章後交由出
    納人員辦理核銷，使會計人員陷於錯誤，以為受補助之八人
    實際有五十六萬元之開銷，而出納予被告收受，因而溢領二
    十八萬元，詐得二十八萬元款項。
三、被告雖辯稱：團費並不是起訴書所載的三萬五千元，而是七
    萬元。且並未溢領，亦未指示旅行社人員製作不實的收據，
    因為這一次出國的費用由代表自行向魚市場公司請款，因為
    有規定可以核銷上限為七萬元，我自己十萬元，我也有去申
    請，他們自己去申請，我們是按照魚市場的規定申請的，當
    初的編列預算確實是如此，至於他們如何花用，則不知情云
    云。被告之辯護人亦為被告辯稱：旅遊補助款係以限額補助
    為基準，即以每人若有出國即予以某種額度之補助，並非僅
    以旅行社所收取之費用或購買之機票費用為補助基準。故被
    告及代表出國，期間所需之相關交通、食宿及額外加菜、酒
    費用，亦在補助範圍內。卷內之相關證人，並無人證稱被告
    曾將補助款中飽私囊等語。惟查：
  (一)證人丁○○已於偵查中證述：實際團費約三萬三千元至三萬
    五千元之間，核與證人李永章、陳青龍所證述渠等經驗通常
    之團費相當，參酌以上參加此次旅行團之鎮民代表等人，均
    證述該次出國行程，並未有特別豪華之處，可證每名之團費
    至多不會超過三萬五千元，故被告辯稱團費為每名七萬元，
    應屬無稽。倘以最有利被告之三萬五千元計算，則被告及七
    代表出國之實際團費，應不會超過二十八萬元，但被告竟指
    示丁○○開立每名代表七萬元，被告個人十萬元，共八張金
    額不實之旅行業代收轉付收據，之後再持向斗南魚市場公司
    辦理核銷，自足以使會計人員陷於錯誤，誤以為確有如此金
    額之消費，而支付五十六萬元予被告，應有行使偽造業務上
    登載不實文書罪之行為。
  (二)證人李永章等接受旅行補助之鎮民代表均一致稱，自己未曾
    持據（旅行業代收轉付收據）向斗南魚市場公司核銷七萬元
    之出國費用，而被告於前述九十二年十一月十八日調查中坦
    承：當時我要求丁○○開立八張旅行業代收轉付收據，再由
    我轉交斗南魚市場進行核銷等語，可見該五十六萬元確係由
    被告持據核銷支領無誤，其於本院辯稱：未指示旅行社人員
    製作不實的收據，因為這一次出國的費用，由代表自行向魚
    市場公司請款，伊有去申請十萬元，其餘之七萬元代表他們
    自己去申請云云，顯非事實。
  (三)至於證人丁○○於原審審理時翻異前詞證稱：當時李永章找
    我辦理大陸旅遊考察，說每人可花七萬元左右，所以我按七
    萬元去規劃行程，前半段的款項約三十萬元，是由李永章交
    給我的，後半段的款項是向許文欽請款，我將收據交給許文
    欽，這次代表一個人七萬元，七個人四十九萬，李永章說每
    個人開七萬，至於己○○的十萬，是己○○自己說的，並說
    發票開十萬，讓他核銷云云（見原審卷二第八七至一０四頁
    ）；於本院審理時復證稱：因為當時他們只有八個人不成團
    ，所以我沒有跟他們出國，但是我有請甲○○先生回來時一
    定要備齊他們的收據、消費證明回來讓我開代轉收據，回國
    後甲○○先生有把相關證明交給我，大概三十多萬，確實數
    字我忘了，有超過三十萬，加起來後就是他們一個人有七萬
    塊的，因為許文欽先生告訴我說，他們一個人可以到七萬，
    那麼就是前段的作業三十萬，加上後面甲○○帶回來的消費
    證明加起來差不多七萬，所以我就開代轉收據，然後將這些
    證明交給許文欽去核銷云云（見本院卷第一六八至一七七頁
    ），然證人丁○○上開證述顯屬不實，說明如下：
  1.被告前已於調查中自白，由其本人帶團出國部分，其負責請
    領出國費用，並委託旅行社辦理單據核銷，其有要求丁○○
    開立八張旅行業代收轉付收據，之後持向斗南魚市場公司核
    銷（見偵一卷第十七至四二頁），證人丁○○竟謂代表的收
    據各七萬元係李永章要求開立，收據由其交給許文欽云云，
    顯然不實。
  2.本件於八十五年五月二十六日前往大陸地區杭州西湖靈隱寺
    進香，是被告邀請，旅費由被告負責支付，據證人李永章前
    揭偵查中證述，其尚且不知魚市場以其名義核銷出國費用七
    萬元，並且認為只去五天，吃、住沒有特別好，團費應該只
    有三萬餘元等情，可見此次旅遊係被告邀約，補助單位是斗
    南魚市場公司，李永章只是受邀之對象，豈有反客為主，向
    丁○○洽談旅遊事宜之理，又李永章對核銷七萬元之過程並
    不清楚，旅費全由被告己○○支付，焉有可能於出國前與丁○○敲定每人七萬元費用規劃行程，可知丁○○於原審及本
    院審理時證述所謂七十萬元分二段給付，前半段三十萬元由
    李永章支付，另一半由許文欽付，顯係不實之陳述。何況斗
    南魚市場公司有決定核銷金額多少之權限，李永章如何能肯
    定必會核銷七萬元，而事先以每位代表七萬元之經費，要求
    丁○○規劃出國行程之理。
  3.證人甲○○前於檢察官偵查中已證稱：八十五年六月七日甲○○旅行業代收轉付收據，我沒有看過，也沒有拿這張收據
    向魚市場核銷，八十五年十二月印領清冊上印章是我的，當
    時斗南魚市場主任許文欽要辦理經費核銷時，有事先告知我
    每人大概要核銷六、七萬元，我曾經質疑前述旅遊每人需要
    花費六、七萬元之多嗎，因行程沒有特別的好，但許文欽向
    我表示需要，且核銷經費必須使用我的私章，所以我就同意
    許文欽之要求等語（見偵卷八第三一至三三頁）。乃證人丁○○竟於本院證稱該次旅遊尚有所謂花費逾三十萬元之後段
    行程，依據甲○○帶回來的消費證明加起來差不多每人七萬
    云云，核與於甲○○此前之供述不符，無從採信。
  4.證人丁○○前於檢察官偵查中已具結證稱：八十五年間我接
    到斗南鎮長己○○鎮長室小姐的電話，叫我去洽談要出國事
    宜，我即前往收取相關證件及相關費用，是鎮長辦公室的小
    姐親自交給我三十幾萬元，八十五年六月七日旅行業代收轉
    付收據八份，這些收據不實（只收三十幾萬，卻開五十九萬
    的收據），是己○○要求這樣開的，我交代會計小姐開立十
    萬元一張及七萬元七張之收據，但是前述八位代表實際上消
    費金額並未達所開立之金額，會計小姐為了湊足金額隨便填
    寫機票、簽證、台胞證之費用，才會造成前述八位代表委託
    辦理購買同一行程機票、台胞證及香港簽證手續，但金額卻
    不同之情形。除了八十五年五月二十六日出國前，在斗南鎮
    公所收到三十萬元出國費用外，回國後未再給我任何款項，
    己○○實際僅支付三十萬元之費用，己○○叫我開這個數目
    ，我不願意，他還是要求我開，我擔心他以後不找我合作，
    因他是鎮長等語（見九十三年六月三日偵訊筆錄），核與其
    原審所為證述千差萬別，且與被告本人及證人李永章之供述
    迥然不同，應係迴護被告之詞，難以採信。且其於原審及本
    院審理中經告知偽證罪之處罰，仍於供前具結，對於本案重
    要關係事項為上開虛偽不實之陳述，所涉偽證罪嫌，亦應由
    檢察官另行偵辦。
  (四)又依據前揭偵查中各該證人李永章偵查中證稱：我曾經赴大
    陸靈隱寺進香、旅遊六天只花了三萬出頭，這次跟己○○去
    只有五天，而且吃、住和之前我去的差不多，該次赴大陸旅
    遊費用應為三萬多就夠了等語；證人陳青龍證稱：我依據曾
    赴杭州靈隱寺八次經驗判斷，八十五年五月這一次大約每人
    團費約三萬五千元等語；證人黃照順證稱：己○○八十五年
    招攬前往杭州靈隱寺那一次旅遊，只有去五、六天，主要是
    去進香，食宿並無較特別等語；證人甲○○證稱：我曾經質
    疑前述旅遊每人需要花費六、七萬元之多嗎，因行程沒有特
    別的好等語，足見該次旅遊並非特別豪華，每人三萬餘元之
    費用即已足支應全部參與旅行團員含來回機票等食宿舟車之
    各項花費，並無如被告之辯護人所指其他尚應由被告另行墊
    付之相關交通、食宿及額外加菜、酒費用可言，其執此所辯
    ，要無可採。再者既謂「旅遊補助」已屬變相之金錢給付，
    該筆預算編列之合法性已有可議，自應以實際因旅遊有所支
    出花費者為限，倘並未因旅遊而有所花費而仍予補助，豈不
    啻直接逕為金錢之給付，明顯有違當初預算編列之目的。證
    人丙○○（斗南於市場總務股長）於本院審理時雖證稱：魚
    市場公司在八十五年五月二十六日補助斗南鎮代表會的代表
    ，有七個人，連同被告共八個人出國去考查，該筆預算係供
    代表去外國玩，一個人可以花七萬元云云（見本院卷第一六
    四頁），依其所述，並未證明倘未因旅遊而有所花費者，仍
    應予補助。乃被告之辯護人辯稱：旅遊補助款係以限額補助
    為基準，即以每人若有出國即予以某種額度之補助，並非以
    僅旅行社所收取之費用或購買之機票費用為補助基準云云，
    亦非可取。
  (五)至於證人丙○○於本院審理時復證稱：當初核銷這些費用時
    ，是由總經理許文欽辦理的，他當時給代表會的代表蓋章，
    每一個人都有花七萬的事實後，那個收據才拿來給我總務股
    長核銷，當時許文欽說他們蓋章時都說有花七萬元是事實，
    代表會在事後年度審議這個決算時，並無代表就此提出質疑
    云云（見本院卷第一六四頁），惟依證人丙○○所述，其既
    係聽聞許文欽說他們（即代表）蓋章時都說有花七萬元是事
    實，則其所述顯係傳聞自許文欽，本不足為憑，況乎證人丙○○上開證述內容，與前揭證人李永章、葉傳盛、陳青龍、
    黃照順、甲○○等人於檢察官偵查中證述之內容不符，且縱
    使鎮民代表會在事後年度審議這個決算時，未有代表就本次
    旅遊補助款之實際花費金額提出質疑，仍不足推翻上開證人
    偵查中所為證述之證明力，是證人丙○○於本院之證述，亦
    不足資為有利於被告之認定。
  (六)證人戊○○（即斗南鎮民代表）於本院審理時證稱：此次去
    杭州考察旅遊費用，據許文欽告知每個人有七萬元，關於該
    七萬元如何支用，僅知曾將相關證件交給他們辦，其餘在大
    陸部分是由甲○○來處理這個費用。回國後，魚市場公司有
    到代表會辦理核銷手續，印領清冊上的章是委由祕書蓋的，
    且有憑證，祕書才蓋章云云（見本院卷第一八九至一九五頁
    ）。惟其於檢察官偵查中已具結證稱：我出國旅遊不需要出
    錢（見偵卷六第七五頁），則該次大陸杭州旅遊，其個人究
    竟需費若干，自無從知悉，尚無從據以證明被告所辯代表每
    人花費七萬元之旅遊費用，確屬實情。又證人戊○○既證稱
    其印領清冊上的章既係委由祕書所蓋，則究竟是否確有憑證
    證明相關支出，其並未親見，則其所謂有憑證祕書蓋章云云
    ，無非係其自行揣測之詞，要難採信。故證人戊○○於本院
    之證述，亦不足資為有利於被告之認定。
  (七)證人乙○○（即斗南鎮民代表）於本院審理時證稱：有參加
    八十五年五月二十六日杭州考察旅遊，費用一個人七萬元，
　　這七萬是出國之前被告就知的，而在大陸旅遊考察期間，伊
  沒有支出費用，都委託甲○○辦理，而甲○○的錢是從從魚市
  場那裡申請過來的，魚市場有告知每人核銷七萬元，並經伊同
  意云云（見本院卷第一九五至一九七頁），然據證人於九十三
  年六月四日調查中供稱：以鎮民代表參加斗南魚市場補助出國
  旅遊，私人開銷得部分，如購買禮品、非三餐的飲宴（如前往
  ＫＴＶ消費）等，需由各人負擔；我記得我於八十五年曾隨己○○前往大陸杭州旅遊，該次出國團費是多少我不知道；從未
  看過八十五年六月七日「乙○○」旅行業代收轉付收據，我不
  知道該收據如何來，如何辦理核銷等語（見偵卷八第十四至十
  七頁，再次僅係供彈劾之用，非供證明被告犯罪事實之本案證
  據）。核證人於九十三年調查中就該次出國團費究竟若干，明
  確陳稱不知道，事隔三年後，於本院審理時竟反乎常情，詳細
  陳明赴杭州考察旅遊前即經告知費用一個人七萬元，且在大陸
  旅遊考察期間，未曾支出費用，都委託甲○○辦理等情，其記
  憶能力有違客觀存在之經驗法則，且所述與其在調查中之供述
  ，明顯不符，堪信證人乙○○於本院之證述，係出於迴護被告
  ，附和被告所為，不足採信。
四、綜據前述，被告於八十五年五月二十六日因所開設之混凝土
    砂石場有供奉濟公活佛，欲跨海進香，主動邀請鎮民代表李
    永章、葉傳盛、戊○○、乙○○、黃照順、甲○○、陳青龍
    等七人及陳青龍友人（自費），齊往大陸地區浙江省杭州市
    西湖靈隱市進香，於出國前僅繳交團費三十萬元（含陳青龍
    友人費用），委託東菱旅行社人員丁○○代辦香港簽證、台
    胞證、預訂旅社、安排地陪、並訂購高雄、香港來回機票、
    香港、內地來回機票，合計每人花費至多三萬五千元，以八
    人計算，總團費不超過二十八萬元。乃被告竟於八十五年六
    月間指示丁○○於八十五年六月七日開立「己○○十萬元」
    、其餘七名代表各七萬元金額不實，業務上作成之「旅行業
    代收轉付收據」各一紙，嗣再交給斗南魚市場公司會計人員
    辦理核銷，惟因會計人員認為其中被告部分只能核銷七萬元
    ，因此僅製作七萬元支出傳票及印領清冊，被告即利用其擔
    任斗南魚市場公司董事長有核准補助經費之職務關係，於上
    開旅行業代收轉付收據、印領清冊上核章後，交由會計人員
    辦理出納，使會計人員陷於錯誤，以為受補助之八人實際有
    五十九萬元之開銷，得請求補助五十六萬元，遂支付五十六
    萬元予被告，被告因而自斗南魚市場公司詐得溢領之二十八
    萬元等犯罪事實，事證明確，應予依法論科。
五、關於被告以鎮長身份兼任斗南魚市場公司之董事長，負責綜
    理斗南魚市場公司一切業務，是否具有公務員身分部分：
  (一)公訴意旨雖以：斗南魚市場公司設立之初係由斗南鎮公所出
    資一百二十萬元，雲林區漁會出資八十萬元，依據農產品市
    場交易法規定設立之公營公用事業，而被告於八十三年三月
    至九十一年二月間，連任二屆雲林縣斗南鎮長，以鎮長身份
    兼任斗南魚市場公司之董事長，負責綜理斗南魚市場公司一
    切業務，係依據法令從事於公務之人員，因認其上揭利用擔
    任斗南魚市場公司董事長有核准補助經費之職務機會，自斗
    南魚市場公司詐得溢領之二十八萬元，所為係犯貪污治罪條
    例第五條第一項第二款之利用職務上機會詐取財物罪云云。
  (二)惟按刑法已於九十四年一月七日修正公布，並於九十五年七
    月一日施行，其中第十條第二項規定：「稱公務員者，謂下
    列人員：一依法令服務於國家、地方自治團體所屬機關而具
    有法定職務權限，以及其他依法令從事於公共事務，而具有
    法定職務權限者。二受國家、地方自治團體所屬機關依法委
    託，從事與委託機關權限有關之公共事務者。」，而貪污治
    罪條例第二條之公務員定義修正前（九十五年五月三十日修
    正，九十五年七月一日施行）規定：「依據法令從事公務之
    人員，犯本條例之罪者，依本條例處斷。其受公務機關委託
    承辦公務之人，犯本條例之罪者，亦同」。修正後改為：「
    公務員犯本條例之罪者，依本條例處斷」。而刑法第十條第
    二項修正前原條文為：「稱公務員者，謂依法令從事於公務
    之人員」；貪污治罪條例修正前原條文為：「依據法令從事
    公務之人員，犯本條例之罪者，依本條例處斷。刑法有關公
    務員之定義與貪污罪治罪條例之規定於修正後，已趨一致，
    上開修法之目的在於減縮「公務員之範圍」，回歸專業上及
    功能性之判斷，即以所為之職務關係來觀察，非以組織體或
    單純公務員取得之身分關係來論斷。
  (三)上開條文修正前，依實務上對於所謂「公務員」係採最廣義
　　說。斗南魚市場公司於八十六年三月間經董事會議決修改公
    司章程（變更後官股佔百分之四十九，漁會佔百分之五十一
    ），經八十六年第一次股東會（八十六年三月十二日）決議
    斗南鎮公所佔九十八股、雲林區漁會佔一百零二股，維持民
    營形態，設董事五人，董事長由斗南鎮長擔任，並經雲林縣
    斗南鎮民代表會第十五屆第七次臨時大會第十一號議決案（
    照原案通過），該公司改制為民營之前，被告既係擔任性質
    上為公營公用事業之斗南魚市場公司董事長，依修正前之刑
    法及貪污治罪條例之規定，固屬於刑法上之公務員，而有貪
    污治罪條例之適用，然於修法後，因所謂「依法令服務於國
    家、地方自治團體所屬機關而具有法定職務權限」者，學說
    上稱之為身分公務員；所謂「國家所屬機關」係指：以出身
    於國家行政機關作為認定標準，包括. 總統府、五院及其法
    定附屬機關；所謂「地方自治團體所屬機關」係指：地方自
    治政府、地方民意機關及其「法定」附屬機關。公營事業機
    構、公立學校與公立醫院均不包含在內。被告於改制後之斗
    南魚市場公司公司董事長，顯非依法令服務於國家、地方自
    治團體所屬機關而具有法定職務權限之公務員甚明。是本案
    之有待審酌者乃在於被告於斗南魚市場公司改制為民營前，
    是否仍有修正後刑法第十條第二項第一款後段「其他法令從
    事於公共事務而具有法定職務權限者」及第二款「受國家地
    方自治團體所屬機關依法委託，從事與委託機關權限有關之
    公共事務者」規定之適用。
  (四)按所謂「其他依法令從事於公共事務而具有法定職務權限者
    」，學說上稱之為授權公務員，其係指「依相關法令規定者
    ，從事於公共事務，而具有法定職務權限者，亦應視為刑法
    上之公務員」，例如：1.水利法所規定，農田水利會會長及
    其專任職員。2.依更生保護法規定之更生保護會人員。3.依
    律師法規定之律師懲戒委員會委員。4.依政府採購法規定承
    辦公營事業採購之人員。所謂「受委託從事於委託機關權限
    有關之公共事務者」，學說上稱之為委託公務員。若受公務
    機關委託承辦之人為公務員者，則須視「委託範圍」是否為
    公務機關權限範圍內之公務，且須受任人因而享有公務上之
    職權及權利主體之身分，即於其受任之範圍內行使公務主體
    之權利人。若公務機關委託承辦之人非公務員者，如僅係公
    務機關私經濟行為之民事委任，或其他民事契約所發生私法
    上之權利義務關係者，即非本款所規範者。另所謂法定職務
    權限，係指在國家或地方自治團體所屬機關服務之人員，其
    所從事之事務，須有「法令規定之權限」，只要公務員在其
    職權範圍內所應為或得為之事務，不以涉及公權力行使事項
    為限，即無關權利之公行政行為及其他私經濟行為，均含括
    在內。若無法定職務權限，縱使在國家或地方自治團體所屬
    機關服務，仍非屬公務員，如保全、清潔人員等。至於所謂
    「公共事務」，係謂不問為國家或地方事務，惟以涉及「有
    關公權力行使之事項」為限。凡公務員代表國家行使權力之
    行為，與國家之權力作用有關者，均屬之。而所謂公權力，
    不限於權力作用，屬於非權力之公行政作用之行為，亦包括
    在內；但私經濟行為不在此限。準此以觀，行為人是否構成
    刑法上之「公務員」身分，其判斷標準：其一，行為人是否
    「在國家或地方自治團體服務」，且具有「法令上所賦予之
    具有公權力之職務權限」。其二，行為人雖非屬國家或地方
    自治團體之人員，但係受法令授權而從事具有公權力性質且
    有法定職權之行為者。其三，行為人係公務機關委託從事具
    有公權力性質且為公共事務之行為者。其四，若係從事私經
    濟行為或是非公權力事項或是非公共事務者，則不論其有無
    法令依據或委託，均排除之。經查：
　1.地方制度法之規定非被告擔任魚市場公司「董事長身分及職
    權」之法定權限或授權之法令依據：
    地方制度法第五十七條第一項係規定鄉鎮市公所應設置鄉鎮
    市長一人綜理鎮政，及其選任方式。又地方制度法第二十條
    各款規定，則係規定鎮之自治事項，其中第八款包括鎮營或
    管理之公用或公共事業。是地方制度法係在規範鎮自治團體
    之權限，及鄉鎮市「長」之權限，與公營事業之職務無關，
    其並未規定鎮長須兼任公營事業負責人及其職權範圍。被告
    擔任公營事業之負責人，其係依據「公司章程約定」而來，
    其職務權限亦係依據章程及董事會授權而來，與鎮長之法定
    職務權限無直接關聯。亦即縱使依地方制度法之規定，鎮長
    之鎮政權責包括辦理公營或公用事業，此僅係指鎮長有此「
    權限來興辦」，但並未規定鎮長一定兼任公用或公營事業之
    董事長，即斗南魚市場公司董事長之認命係依章程約定而來
    ，並非依地方制度法之規定而來。此擔任董事長之行為，來
    自公司章程，非法令規定，自無「法定職權」可言。倘非以
    此理解，則將會有董事長為公務員，其他總經理以下之職員
    ，為非公務員之矛盾。
  2.斗魚市場公司雖具有公益色彩，但其所從事之業務仍非「地
    方自治團體行使公權力」事項，且屬私經濟行為：
    斗南魚市場公司雖係依農產品市場交易法之規定而設立，但
    是所從事之業務，純粹是提供漁獲批發商與中小盤商一個交
    易平台而已，蓋法令未規定某一地區之魚貨交易須經由該公
    司來交易，對於批發商與中小盤商如何交易、交易金額及數
    量，斗南魚市場公司並無干預之權利，全依市場供需而定。
    魚市場公司僅就於該公司所提供之場所、設備給交易人利用
    ，來收取收續費。斗南魚市場公司之業務關係人為「魚貨商
    」，即其職務範圍限於「與魚貨商間私法關係」，嚴格來講
    畢竟是「私經濟關係」，此種關係，不產生公法上之給付行
    政關係。
　3.具公益色彩並非即係公權力行為：
　　「公益」用語係社會福利之相關名詞，但「公權力」則法律
    名詞，有其嚴格要件，兩者之概念兩不同。是否為公權力行
    為端視給付之內容及性質。行政法學之「公權力」最明顯的
    特徵之一，就是該公權力行為會產生一定之法律效果，通常
    亦具有強制性。而如前所述，斗南魚市場公司僅係政府與民
    間成立，提供漁獲批發商與中小盤商一個交易平台而已，該
    公司不具有任何強制性，其所從事之業務，也不具有公權力
    之性質。
  4.依據上述，斗南魚市場公司，於八十六年以前斗南鎮公所之
    出資比例超過百分五十，依審計法規定固屬公營事業，惟觀
    該公司之設立目的，無非是經營鎮內漁貨批發市場業務。而
    這個事業純係私經濟領域之範疇，並不涉及到公權力或公共
    事務，故果菜市場之員工或董監事成員，依修正後刑法之規
    定，自非公務員。又魚市場公司之董事長，係依公司法之規
    定產生，非依法令規定，地制法或其他法令並未規定魚市場
    公司之負責人之法定要件及職權範圍，且法令亦未規定魚市
    場公司之董事長限由鎮長擔任，魚市場公司之董事長並非鎮
    長職務上必須擔任或監督之對象，並無「法定職權」可言。
    故被告於斗南魚市場公司改制為民營前，亦非屬修正後刑法
    第十條第二項第一款後段所謂之「其他依法令從事於公共事
    務，而具有法定職務權限者」之授權公務員。
  5.末按行政程序法第十六條第一項規定，行政機關雖然得依法
    規將其權限之一部分，委託民間團體或個人辦理；又據同法
    第二條第三項規定，受託行使公權力之個人或團體，於委託
    範圍內，固然視為行政機關。但其委託必須遵行法定之程序
    ，即同法第十六條第二項之規定：「…應將委託事項及法規
    依據公告之，並刊登政府公報或新聞紙。」。本件被告或斗
    南魚市場公司從事業務，並不存在上開規定所指公權力行使
    委託。又農產品市場交易法第一條第一項規定：「為確立農
    產品運銷秩序，調節供需，促進公平交易，特制定本法」；
    第六條規定：「農產品之交易不得壟斷、操縱價格或故意變
    更質量，謀取不正當利益」；第十二條「農產品批發市場為
    公用事業…」；第十三條第二項前段：「農產品批發市場，
    經營不得以營利為目的…」；第十四條第三項：「農產品批
    發市場人事、財務與業務之管理、市場結餘之用途與其處理
    、停止承銷人交易期間、廢止承銷許可證及其他應遵行事項
    之管理辦法，由中央主管機關定之。」，依上開條文觀之，
    可知農產品市場交易法之立法目的，乃在拘束農產品市場，
    其目的不在於授予農產品市場對人民有任何權限，其本質均
    非權限之賦予，而是限制農產品市場，非有正當理由不得任
    意停止承銷人交易期間、廢止承銷許可證，其目的並非課與
    人民行政處分，從而即無具有委託行使公權力之性質，因此
    ，本件被告亦不具修正後刑法第十條第二項所定「受國家、
    地方自治團體所屬機關依法委託，從事與委託機關權限有關
    之公共事務者」之身分。因此，本件被告就其所涉行為，亦
    非修正後刑法第十條第二項第二款所定「受國家、地方自治
    團體所屬機關依法委託，從事與委託機關權限有關之公共事
    務者。」之授權公務員。
  (五)綜上所述，被告於斗南魚市場公司改制為民營前，依修正後
    新法規定，並不具刑法及貪污治罪條例所稱之公務員身分，
    公訴意旨認其前揭利用擔任斗南魚市場公司董事長有核准補
    助經費之職務機會，自斗南魚市場公司詐得溢領之二十八萬
    元，所為係犯貪污治罪條例第五條第一項第二款之利用職務
    上機會詐取財物罪云云，要屬誤會。
參、論罪科刑部分：
壹、按被告行為後，刑法業於九十四年二月二日修正公布，並自
    九十五年七月一日施行。按行為後法律有變更者，應將行為
    時之法律與裁判時之法律比較適用最有利於行為人之法律，
    現行刑法第二條第一項定有明文。此條規範行為後法律變更
    所生新舊法律比較適用之準據法，是刑法第二條第一項本身
    雖經修正，但無比較新舊法適用之問題，應一律用裁判時之
    現行法第二條第一項之規定；又新舊刑法關於刑之規定，雖
    同採從輕主義，惟比較時仍應就罪刑有關之共犯、未遂犯、
    想像競合犯、牽連犯、連續犯、結合犯，以及累犯加重、自
    首減輕暨其他法定加減原因（如身分加減）與加減比例等一
    切情形，綜其全部之結果，而為比較，再適用有利於行為人
    之法律處斷，而不得一部割裂分別適用不同之新舊法（最高
    法院二十四年上字第四六三四號判例意旨、九十五年第八次
    刑事庭會議決議參照）。經查：
一、刑法第二百十五條業務上文書登載不實罪及第三百三十九條
    第一項詐欺罪，法定刑分別得科或併科銀元五百元、一千元
    以下罰金，而修正後刑法施行法增訂第一條之一：「中華民
    國九十四年一月七日刑法修正施行後，刑法分則編所定罰金
    之貨幣單位為新臺幣，九十四年一月七日刑法修正時，刑法
    分則編未修正之條文定有罰金者，自九十四年一月七日刑法
    修正施行後，就其所定數額提高為三十倍。但七十二年六月
    二十六日至九十四年一月七日新增或修正之條文，就其所定
    數額提高為三倍」。刑法第三十三條第五款修正為：「罰金
    ：新臺幣一千元以上，以百元計算之」，是依修正後之法律
    ，刑法第二百十五條、第三百三十九條第一項二罪所得科處
    之罰金刑最高分別為新臺幣一萬五千元、三萬元，最低均為
    新台幣一千元；而依被告行為時之刑罰法律，即罰金罰鍰提
    高標準條例第一條前段規定之提高倍數十倍及刑法第三十三
    條第五款規定之罰金最低額一元計算，上開二罪之罰金刑最
    高額雖同為新臺幣一萬五千元、三萬元，然最低額僅為新臺
    幣三元。因此，比較上述修正前、後之刑罰法律，自以被告
    行為時之舊法較有利於被告。
二、修正前刑法第二十八條共犯係規定：「二人以上共同實施犯
    罪之行為者，皆為正犯」，修正後則規定為：「二人以上共
    同實行犯罪之行為者，皆為正犯」，揆諸本條之修正理由係
    為釐清陰謀共同正犯、預備共同正犯、共謀共同正犯是否合
    乎本條規定之正犯要件。而被告與丁○○所犯刑法第二百十
    五條業務登載不實文書罪部分，既屬實行犯罪行為之正犯，
    則適用修正前之舊法並無不利於被告。
三、刑法第五十五條牽連犯之規定業經修正後之新刑法刪除，倘
    依修正後之新法，被告所犯行使業務登載不實文書罪與詐欺
    罪，即應分論併罰。此刪除雖非犯罪構成要件之變更，但顯
    已影響行為人刑罰之法律效果，自屬法律有變更，依新法第
    二條第一項規定，比較新、舊法結果，自以適用被告行為時
    法律即舊法論以牽連犯，較有利於被告。
四、本件涉及法律變更部分，綜合上述比較新舊法之規定，以舊
    刑法有利於被告，依新刑法第二條第一項規定，自應適用被
    告行為時舊法，先予敘明。
貳、按貪污治罪條例第五條第一項第二款所謂利用職務上之機會
    詐取財物，必因法律或命令賦予行為人以一定之職務，而行
    為人竟利用此項職務之機會予以詐財者，始足當之。若其用
    以詐財之行為，與其法令上之職務無所關涉者，即無利用其
    職務之機會以詐財之可言。故行為人固不以原有此項職務為
    限，然必須有利用其職務上之機會以詐取財物為要件；又所
    稱利用職務上之機會，係指假借職務上之一切事機，予以利
    用而言，其所利用者不論係職務本身所固有之事機，抑或由
    職務所衍生之事機，均包括在內；就詐取財物之要件而言，
    與刑法第三百三十九條之詐欺罪相同，係以公務員有為自己
    不法所有意圖之主觀犯意存在，並表現於外，在客觀上假借
    職務上之一切事機，以欺罔手段，使人陷於錯誤而交付財物
    ，為構成要件（最高法院八十三年度台非字第二一０號、同
    院九十年度台上字第七三０八號、九十四年度台上字第五三
    七三號判決參照）。本件被告於斗南魚市場公司改制為民營
    前，依修正後新法規定，並不具刑法及貪污治罪條例所稱之
    公務員身分，有如前述，核其所為，係犯刑法第二百十六條
    之行使第二百十五條業務登載不實文書罪、第三百三十九條
    第一項之詐欺取財罪。公訴意旨認被告所為詐欺罪部分，係
    犯按貪污治罪條例第五條第一項第二款利用職務上之機會詐
    取財物罪，自有未洽，惟其基本之社會事實既屬同一，本院
    自得逕行變更起訴法條。被告所犯刑法第二百十五條業務登
    載不實文書罪與丁○○之間，有犯意之聯絡及行為之分擔，
    均為共同正犯，而共犯丁○○利用不知情之會計人員製作不
    實之會計憑證，為間接正犯。而其所為明知不實事項登載於
    業務上文書之低度行為，應為行使之高度行為所吸收，不另
    論罪。又被告所犯刑法第二百十六條之行使第二百十五條業
    務登載不實文書罪與第三百三十九條第一項詐欺取財罪，有
    方法、結果之牽連關係，應依修正前刑法第五十五條牽連犯
    之規定，從一重之詐欺取財罪處斷。
參、原審以被告罪證明確，因予論罪科刑，固非無見，惟查：
  (一)被告於八十六年三月間斗南魚市場公司改制為民營前，依修
    正後新法規定，並不具刑法及貪污治罪條例所稱之公務員身
    分，改制為民營後，更不具有公務員身分，有如前述。是被
    告利用擔任斗南魚市場公司董事長有核准補助經費之職務機
    會，自斗南魚市場公司詐得溢領款項，縱屬實情，其所為亦
    不構成犯貪污治罪條例第五條第一項第二款之利用職務上機
    會詐取財物罪，而僅得論以刑法第三百三十九條詐欺取財罪
    。原審認被告以鎮長身分兼任斗南魚市場公司董事長，有核
    准補助經費之職務機會，認為斗南魚市場公司不論改制為民
    營公司前或後，被告以鎮長身分兼任斗南魚市場公司董事長
    一職，均為依據法令從事公務之人員，而據以就上揭有罪部
    分，認被告所為係犯貪污治罪條例第五條第一項第二款之利
    用職務上機會詐取財物罪，另以被告具有公務員身分為前提
    ，認被告其餘被訴涉犯貪污治罪條例第五條第一項第二款之
    利用職務上機會詐取財物罪部分（即起訴書犯罪事實欄三(甲)
    (丙)(丁)(戊)(己)部分，另詳後述），僅因犯罪均不能證明，而不另
    為無罪之諭知，均有未合。
  (二)本案公訴人雖於原審就所起訴被告於八十六年以後圖利行為
    ，認已為原審法院斗六簡易庭九十二年度六簡字第一八二號
    背信罪確定判決效力所及，而予以「更正」或主張「不另論
    罪」云云，然此並不生撤回起訴之效力。而起訴書既係以被
    告將八十三年間斗南鎮魚市場沒收廠商押標金七百萬元之收
    入非法挪用，自八十四年度起至九十年度止，分別違法編列
    八十四、八十五、八十六、八十九及九十年度之「自強活動
    旅費」或「自強活動經費」預算，總計違法編列五百四十五
    萬元自強活動經費預算，提供非斗南鎮魚市場編制內人員之
    鎮民代表享用，並自八十四年度起，以前述預算，招待斗南
    鎮民代表李永章等人出國旅遊，計圖利斗南鎮民代表及眷屬
    金額達二百十二萬二千元，認被告所為係犯貪污治罪條例第
    六條第一項第四款之圖利罪，且上開數圖利行為，有修正前
    刑法第五十六條連續犯之裁判上一罪關係，基於「審判不可
    分原則」，亦無從僅就其中一部予以撤回，故法院仍應就所
    起訴被告於八十四、八十五、八十六、八十九及九十年度，
    違法編列總計五百四十五萬元自強活動經費預算，用以招待
    斗南鎮民代表李永章等人出國旅遊，究竟是否涉犯貪污治罪
    條例第六條第一項第四款之圖利罪嫌，全部予以審理。乃原
    審逕依公訴人於原審所為「不另論罪」之主張，未就所起訴
    被告自八十六年至九十年間所涉圖最罪嫌部分予以審判，自
    有已受請求之事項未予判決之違法。
  (三)前揭公訴意旨認被告於八十四、八十五、八十六、八十九及
    九十年度，違法編列總計五百四十五萬元自強活動經費預算
    ，用以招待斗南鎮民代表李永章等人出國旅遊，涉犯貪污治
    罪條例第六條第一項第四款之圖利罪嫌，惟因被告於八十六
    年三月間斗南魚市場公司改制為民營前，依修正後新法規定
    ，並不具刑法及貪污治罪條例所稱之公務員身分，至於斗南
    魚市場公司改制為民營後，更不具公務員身分。是上開公訴
    意旨認被告利用擔任斗南魚市場公司董事長身分，違法編列
    預算，用以招待斗南鎮民代表出國旅遊之行為，自無貪污治
    罪條例圖利罪規定之適用。經排除此公務員身分關係之後，
    依公訴意旨所載之被告行為事實，僅得論以刑法第三百四十
    二條第一項之背信罪。惟上開被告被訴之背信犯行，與此前
    台灣雲林地方法院九十二年度六簡字第一八二號背信案件確
    定判決所認定之背信事實，均是「被告擔任斗南魚市場公司
    董事長，違法編列預算招待斗南鎮民代表出國旅遊」，二者
    之犯罪基本構成要件相同，且本案起訴事實與該確定判決所
    認定之被告犯行，二者時間緊接，犯罪基本構成要件相同，
    足認被告顯係基於概括之犯意反覆為之，有修正前刑法連續
    犯之關係，應為同一案件。再者，公訴意旨就所起訴被告此
    部分之犯行，認為與前揭詐欺取財罪之部分，犯意各別，行
    為不同。從而，檢察官顯係就曾經判決確定之同一案件重行
    起訴，依照首開說明，自應就被告此被訴部分，諭知免訴之
    判決（另詳後述）。乃原判決竟就被告被訴於八十四、八十
    五年間違法編列預算，補助鎮民代表部分，認並無證據足資
    證明被告有明知違背法令之主觀圖利意圖，而為實體判決諭
    知無罪，亦有未合。被告上訴意旨否認犯罪，指摘原判決不
    當，雖無理由，然原判決既有上開可議之處，自屬無可維持
    ，應由本院將原判決撤銷改判之。
肆、爰酌被告係因擔任民選鎮長始得以兼任本案斗南魚市場公司
    董事長，該公司主要出資額既來自斗南鎮公所，自應善加使
    用公司之資產，以之從事於公用，無待於法令明文規定。乃
    被告竟不知戮力從公，以報鎮民之託付，竟為巴結鎮民代表
    ，以牟取一己之私利，非但未予珍惜，擅加使用於公用事業
    ，反大肆揮霍，以之補助自己暨招待鎮民代表赴大陸地區旅
    遊享受，復於事後勾結旅行社承辦人員，偽造不實之證明文
    件，藉以詐領補助款，而其所詐得之財物雖僅二十八萬元，
    惟其犯後矢口否認犯行，態度非佳，及其已婚，育有四名子
    女，現任職雲林縣議員等一切情狀，量處有期徒刑四年，且
    參酌本件犯罪之性質，認有禠奪公權之必要，併依修正前刑
    法第三十七條第二項規定，宣告褫奪公權四年，以資懲儆。
丙、不另為無罪之諭知部分：
壹、公訴意旨另以：被告並基於概括犯意，趁替斗南鎮民代表向
    斗南鎮魚市場公司申請核銷出國旅遊補助之便，萌生詐取公
    有財物之概括犯意，以夥同旅行社人員登載不實事項於業務
    上所製作之「旅行業代收轉付收據」之文書，資為詐術，藉
    以使斗南鎮魚市場公司承辦人員陷於錯誤，而予核銷出國旅
    遊補助，先後為下列之犯行，致生損害於斗南鎮魚市場公司
    ：
一、（即起訴書犯罪事實欄三(甲)部分）於八十四年五月十七日，
    被告與鎮民代表葉傳盛、戊○○、張嘉元、王秋足（張嘉元
    之妻，非鎮代表）、陳青龍等人出國，每人團費僅二萬七千
    八百元，合計鎮長及鎮民代表五人總團費為十三萬九千元。
    詎己○○竟要求不詳姓名之旭茂旅行社人員於八十四年五月
    三十一日開立「買受人：斗南鎮魚市場己○○等九人、金額
    ：250200」人數、金額不實之「旅行業代收轉付收據」一紙
    ，供其向斗南鎮魚市場公司承辦人員核銷二十四萬元之自強
    活動經費補助款，計詐得七萬三千二百元之溢付款項。
二、（即起訴書犯罪事實欄三(丙)部分）八十八年五月十六日，被
    告原預計與五名鎮代表一同出國，嗣有二名代表因故不克同
    行，被告乃與鎮民代表戊○○、陳青龍、甲○○等三人一道
    出國，前往香港旅遊（旅遊行程名稱：香港魅力三日遊）。
    此行事實上每人團費僅約二萬元，被告竟指示飛馬旅行社業
    務員林瑞益要求金遠東旅行社不知情人員先於八十八年五月
    五日出國前開立「機票款、金額：120000」事項、金額不實
    之「旅行業代收轉付收據」一紙，供其向斗南鎮魚市場公司
    謊稱：共有六人出國云云，而核銷每人二萬元共計十二萬元
    之旅遊補助款，而詐領其餘兩位未出國之代表共計四萬元之
    補助款得逞。
三、（即起訴書犯罪事實欄三(丁)部分）八十八年十月二十六日，
    被告與鎮民代表葉傳盛、王江誌等二人出國，每人所需機票
    費僅一萬元，被告竟指示飛馬旅行社業務員林瑞益要求不知
    情之華夏旅行社會計人員江恆嬉，於八十八年十月二十一日
    開立「摘要：0000000000000—一九一（機票
    號碼，只有四個號碼）、數量：五、單價一萬元、金額五萬
    元」數量、總價不實之「旅行業代收轉付收據」一紙，交給
    被告供其向斗南鎮魚市場公司之承辦人員核銷自強活動補助
    款，而詐得二萬元之溢付款。
四、（即起訴書犯罪事實欄三(戊)部分）八十九年三月二十九日，
    被告帶領鎮民代表戊○○、楊國明、林金春、陳青龍、甲○○、吳滄得、王江誌、葉傳盛、溫牡丹、黃照順十人及其眷
    屬出國，前往港澳地區旅遊（旅遊行程名稱：魅力香港澳門
    七日遊），每人團費為三萬三千元，因眷屬均自費，故被告
    與十名鎮民代表之團費總計僅三十六萬三千元。詎被告竟指
    示飛馬旅行社人員林瑞益於八十九年三月二十九日要求不知
    情之百冠旅行社負責人蔡進雄，開立「董事長己○○及股東
    鎮民代表會等十二人、金額七十萬元」人數、金額不實之「
    旅行業代收轉付收據」及由林瑞益自行開立「團費七十萬元
    」金額不實之「飛馬國際旅行社辦理出國規費證明單」各一
    紙，交予被告供其向斗南鎮魚市場公司核銷七十萬元自強活
    動補助款，計詐得三十三萬七千元之溢付款項。
五、（即起訴書犯罪事實欄(己)部分）九十年三月十五日，被告帶
    領鎮民代表楊國明、林金春、陳青龍、甲○○、吳滄得、葉
    傳盛、溫牡丹、黃照順八人及其眷屬出國，前往大陸地區江
    南、杭州等地旅遊，每人團費為四萬八千元，被告與八名鎮
    民代表之團費總計不過四十三萬二千元。但被告竟指示東菱
    旅行社業務員丁○○於九十年三月三十日要求祥發旅行社不
    知情業務員劉淑凰開立「0409團費／簡董事長錦全先生及股
    東鎮民代表會、金額七十萬元」金額不實之「旅行業代收轉
    付收據」一紙，供其向斗南鎮魚市場公司核銷七十萬元自強
    活動補助款，計詐得二十六萬八千元之溢付款項（以上詐取
    財物情形及詐欺得款，均詳如起訴書附表二所載）。
貳、公訴意旨並認被告上開所為係犯刑法第二百十五條業務上文
    書登載不實罪，及貪污治罪條例第五條第一項第二款利用職
    務上機會詐取財物罪，且與前揭有罪部分（即起訴書犯罪事
    實欄三(乙)部分）有修正前刑法連續犯之裁判上一罪關係（公
    訴人於原審所提出之論告書就被告應如何論罪部分雖有「先
    主張」、「備位主張」云云《見原審卷第一六八、一六九頁
    》，然核上開論告書所謂之「備位主張」顯係以其「先位主
    張」無理由為條件，始撤回其「先位主張」，此等主張既附
    有條件而不確定，且無礙於本院認定犯罪事實適用法律之職
    權行使，本院自不受其拘束），惟被告於八十六年三月間斗
    南魚市場公司改制為民營前，依修正後新法規定，並不具刑
    法及貪污治罪條例所稱之公務員身分，已詳述如前，該魚市
    場公司改制為民營後，更不具公務員身分，無待贅論。是上
    開公訴意旨認被告利用擔任斗南魚市場公司董事長有核准補
    助經費之職務機會，自斗南魚市場公司詐得溢領款項，縱屬
    實情，其所為亦不構成犯貪污治罪條例第五條第一項第二款
    之利用職務上機會詐取財物罪，而僅得論以刑法第三百三十
    九條詐欺取財罪，然本院認上開起訴部分，犯罪均不能證明
    部分，且依公訴意旨，上開起訴部分與前揭有罪部分有修正
    前刑法連續犯之裁判上一罪關係，故均不另為無罪之諭知，
    分述如下：
一、關於起訴書犯罪事實欄三(甲)八十四年五月十七日出國部分：
  (一)公訴人認被告與葉傳盛等六人出國，每人團費二萬七千八百
    元，六人總團費為十六萬六千八百元，己○○竟要求旭茂旅
    行社於九十四年五月三十一日開立：「買受人：斗南鎮魚市
    場己○○等九人、金額250200」之不實收據，供其向斗南鎮
    魚市場公司詐領二十四萬元補助款，計詐得七萬三千元溢領
    金額。
  (二)經查，旭茂旅行社出具之旅行業代收轉付收據（偵三卷第二
    一頁）：雖記載「買受人斗南魚市場、己○○等九人、數量
    9、單價：27800、金額250200」。然此未必表示每名團費為
    二萬七千八百元，此從該收據上方記載『用途』：葉傳盛、
    己○○等六人出國團費之意思，似又指葉傳盛、己○○等六
    人出國團費為「250,200元」。公訴人逕依數量（9人）、單
    價：「27,800」之記載，遽然推論每名團費為二萬七千八百
    元，自非可採。而被告就此供稱：當時還有我及其他親友總
    計九人一同出國旅遊，每人機票款是二萬七千八百元，所以
    我是以九人購買機票款之二十四萬元收據，向斗南鎮魚市場
    核銷二十四萬元之自強活動經費，至於所請領之款項，均於
    出國旅遊時花費掉了，但當時並無法取得收據等語（見偵卷
    一第三四頁，九十二年十一月十八日調查筆錄）。若照被告
    所述，二萬七千八百元僅是機票錢，並不是團費，實際團費
    究竟若干，尚無從證實。
  (三)證人賴睿森（旭茂旅行社業務員）於原審審理時具結證稱：
    八十四年五月三十一日（即旅行業代收轉付收據之日期，此
    收據為八十四年五月十七日出國）那次我沒有帶團出去，該
    單據是何人開出來的，我不清楚等語（原審卷二第一三三、
    一三四頁）。是證人賴睿森無法證明每名出國人員之實際團
    費為多少，又此次出國，究係僅由旅行社代購買機票（九張
    機票），或者由旅行社帶團出國，若係旅行社帶團，每名出
    國人員之團費為若干，均未見公訴人舉證證明，自無從得知
    被告己○○及其餘代表實際支出之費用為何，縱然買受人記
    載「數量：9、單價：27,800」或有與實際情形不符，即被
    告己○○所稱，機票款以外之花費無法取得收據，遂以購買
    九人機票款之收據核銷二十四萬元自強活動經費，然公訴人
    既無法證明實際支出之金額係多少（依證人丁○○、林瑞益
    於原審證述，在大陸旅遊，住宿、飲食、車費、門票等費用
    ，一般是沒有開收據，是以實際消費金額，未必不到二十四
    萬元），不得逕為推測必然以少報多，虛報金額，而有溢額
    補助，足以生損害於斗南魚市場公司，是此部分並不構成刑
    法第二百十五條業務上文書登載不實罪，被告縱有持以核銷
    二十四萬元之費用，亦難遽認其觸犯刑法第三百三十九條第
    一項詐欺取財罪。
二、關於起訴書犯罪事實欄三(丙)八十八年五月十六日出國部分：
  (一)公訴人認八十八年五月十六日被告預計與五名鎮民代表一同
    出國，嗣有二名代表因故不克同行，己○○乃與鎮民代表戊○○、陳青龍、甲○○等三人一道出國，前往香港旅遊（旅
    遊行程名稱：香港魅力三日遊）。此行事實上每人團費僅約
    二萬元，被告竟指示飛馬旅行社業務員林瑞益要求金遠東旅
    行社不知情人員先於八十八年五月五日出國前開立「機票款
    、金額：120000」事項、金額不實之「旅行業代收轉付收據
    」一紙，供其向斗南鎮魚市場公司謊稱：共有六人出國云云
    ，而核銷每人二萬元共計十二萬元之旅遊補助款，而詐領其
    餘兩位未出國之代表共計四萬元之補助款得逞。
  (二)經查，證人林瑞益（飛馬旅行社業務員）於原審具結證稱：
    八十八年五月間我曾幫己○○購買機票，（是否為十二萬元
    ？）我就是收多少就開多少錢，（該次買機票共花多少錢？
    ）應該是超過那個金額，因為去越南還有簽證費用，該費用
    就要一千多元，十二萬金額是我叫金遠東開的，實際付給金
    遠東的也是這個金額等語（見原審卷二第一一０、一一一頁
    ）。核與其於九十三年六月三日偵查中證稱：向被告己○○
    拿護照五、六本，購買機票五、六張，向己○○收取之機票
    及簽證費應超過十二萬元相符，應屬可信。上開該收據既無
    不實，自難遽以逕認被告觸犯刑法業務上文書登載不實罪及
    詐欺取財罪。
三、關於起訴書犯罪事實欄三(丁)八十八年十月二十六日出國部分
    ：
  (一)公訴人認八十八年十月二十六日被告與鎮民代表葉傳盛、王
    江誌等二人出國，每人所需機票費僅一萬元，己○○竟指示
    飛馬旅行社業務員林瑞益要求不知情之華夏旅行社會計人員
    江恆嬉，於八十八年十月二十一日開立「摘要：0000000000
    0000000（機票號碼，只有四個號碼）、數量：五、單價一
    萬元、金額五萬元」數量、總價不實之「旅行業代收轉付收
    據」一紙（偵卷三第七九頁），交給被告供其向斗南鎮魚市
    場公司之承辦人員核銷自強活動補助款，而詐得二萬元之溢
    付款云云。
  (二)惟據證人林瑞益於原審證稱：我要求華夏旅行社開立五萬元
    的收據，四萬八是要拿給旅行社的，二千元是我賺的，賣一
    張賺幾百元，己○○給我五萬元，江恆嬉（華夏旅行社人員
    ）說的單價九千六百，總金額是四萬八沒有錯，我要求她開
    五萬元等語（見原審卷二第一一五、一一六頁）。可見被告
    確有交付五萬元予林瑞益購買機票，另從單價九千六百元、
    總金額四萬八千元推算，可知被告應有委託林瑞益購買五張
    機票，又該次出國除被告己○○外尚有葉傳盛、王江誌等人
    ，彼三人出國之去程及回程所需機票理應有六張，該「旅行
    業代收轉付收據」備註欄記載：「26～29；4天」，既有出
    國之事實，自應全部核銷，似無必要如此迂迴，只為詐領區
    區二萬元，公訴人僅以單程計，謂僅需三張機票三萬元，要
    屬誤會，是上開旅行業代收轉付收據之數量、總價難謂不實
    ，自難憑以遽認被告觸犯刑法業務上文書登載不實罪及詐欺
    取財罪。
四、關於起訴書犯罪事實欄三(戊)八十九年三月二十九日出國部分
    ：
  (一)公訴人認八十九年三月二十九日被告帶領鎮民代表戊○○、
    楊國明、林金春、陳青龍、甲○○、吳滄得、王江誌、葉傳
    盛、溫牡丹、黃照順十人及其眷屬出國，前往港澳地區旅遊
    （旅遊行程名稱：魅力香港澳門七日遊），每人團費為三萬
    三千元，因眷屬均自費，故被告與十名鎮民代表之團費總計
    僅三十六萬三千元。詎被告竟指示飛馬旅行社人員林瑞益於
    八十九年三月二十九日要求不知情之百冠旅行社負責人蔡進
    雄，開立「董事長己○○及股東鎮民代表會等十二人、金額
    七十萬元」人數、金額不實之「旅行業代收轉付收據」（偵
    卷三第八一頁及由林瑞益自行開立「團費七十萬元」金額不
    實之「飛馬國際旅行社辦理出國規費證明單」（原審卷二第
    一三七頁）各一紙，交予被告供其向斗南鎮魚市場公司核銷
    七十萬元自強活動補助款，計詐得三十三萬七千元之溢付款
    項云云。
  (二)據證人林瑞益於原審證稱：該次是簡鎮長找我去，說要辦旅
    遊帶代表去玩，問我多少錢，我說辦理旅遊就是要看品質，
    若要好就會較貴，他就說魚市場經費有七十萬，要我將旅遊
    辦好，辦高級一點，若花費不夠，則再向他請款，他說代表
    及魚市場的十三人，以這七十萬去規劃辦好，七十萬在出國
    前以現金付，其他不受補助的人團費，則以基本費三萬多收
    取，但吃飯、住宿時沒有特別區分，因為一起玩，當然是一
    起吃飯，一起旅遊，差別在機票免稅商店買的酒，以及晚上
    娛樂消費的費用，就是用在代表的身上，在大陸旅遊時，住
    宿、飲食、車費、門票的收據一般是沒有給的，這筆七十萬
    的帳有開一張發票給魚市場核銷，後來因不夠花，又向己○○收了二、三萬，因這些代表出去，額外加菜、娛樂的場所
    （唱歌、看秀）也有花費，有超過七十萬，其他的自費行程
    由代表自己去參加等語（原審卷二第一０八至一一四頁）。
    從證人林瑞益之證述，可知其以七十萬元統包規劃被告及受
    補助代表之旅遊行程內容，而該團吃、住較一般團高級，費
    用當然較高。公訴人認每人團費為三萬三千元而已，然依林
    瑞益之證述，三萬三千元係指未受補助之人之團費而言，並
    非被告及其餘代表之實際花費，再者該次出國之代表亦無人
    證述實際團費為三萬三千元，公訴人將被告及受補助代表共
    十一人，以每人三萬三千元計算團費，總計為三十六萬三千
    元，認超出此範圍則屬溢領云云，自非可採。
  (三)據被告供稱：七十萬元確係由我向斗南鎮魚市場據領後，交
    由旅行社辦理出國事宜，我及戊○○等十名代表共計十一人
    及眷屬親友等一起出國，眷屬及親友之團費均自行繳納，我
    及戊○○等十名代表共計十一人所需團費僅三十三萬元，額
    外之費用三十七萬元，乃我特別交代旅行社於出國旅行期間
    特別安排較好之食宿，供我及戊○○等十一人享用，應不算
    溢領等語（九十二年十一月十八日調查筆錄；偵一卷第十七
    至四二頁）。核其供述與林瑞益無甚大差異，即實際有支出
    七十萬元，至於被告供稱團費為三十三萬元（公訴人認係三
    十三萬六千元），此乃調查員先入為主，以每名團費僅三萬
    元，則十一名受補助之人之全部團費不會超過三十三萬元，
    但其餘三十七萬元亦核銷，應屬溢領，據以質問被告，被告
    為上開工數，諒係基於與其餘未受補助之人加以區隔，即若
    以基本團費計算，則其餘三十七萬元亦有實際支出，不算溢
    領，應非實際開支僅有三十三萬元，蓋被告既係一次將七十
    萬元交給林瑞益統包規劃行程，並不須特別區別基本團費若
    干、額外支出部分若干，只須回國後雙方經過會算，多退少
    補即可，又行程中規劃之吃、住較為高級，雖然未受補助之
    人可能同霑利益，但未受補助之人，大都是代表之眷屬，同
    進同出，一起吃、住有其必要，實難強加以區隔，而為不同
    之待遇，然最大差別在於，受補助之代表有至免稅商店買煙
    酒，以及看秀等額外開支之特別待遇，未受補助者則無。如
    此濫用補助經費，雖有不當，尚難認不實。準此，難認「旅
    行業代收轉付收據」、「飛馬國際旅行社辦理出國規費證明
    單」有金額不實之情，是亦無從憑以遽認被告觸犯刑法業務
    上文書登載不實罪及詐欺取財罪。
五、關於起訴書犯罪事實欄三(己)部分：
  (一)公訴人認九十年三月十五日被告帶領鎮民代表楊國明、林金
    春、陳青龍、甲○○、吳滄得、葉傳盛、溫牡丹、黃照順八
    人及其眷屬出國，前往大陸地區江南、杭州等地旅遊，每人
    團費為四萬八千元，己○○與八名鎮民代表之團費總計不過
    四十三萬二千元。但己○○竟指示東菱旅行社業務員丁○○
    於九十年三月三十日要求祥發旅行社不知情業務員劉淑凰開
    立「0409團費／簡董事長錦全先生及股東鎮民代表會、金額
    七十萬元」金額不實之「旅行業代收轉付收據」一紙，供其
    向斗南鎮魚市場公司核銷七十萬元自強活動補助款，計詐得
    二十六萬八千元之溢付款項云云。
  (二)據證人丁○○於九十三年六月三日偵查中證稱：己○○表示
    含其本人、斗南鎮民代表十一名及二名斗南漁市場員工共計
    十四人要出國考察，出團費有七十萬元，要求安排最高級之
    食宿及行程，我以祥發旅行社名義安排，團費約為六十六至
    六十七萬之間（平均每人團費四萬八千元左右），後來有三
    位代表戊○○、王江誌及劉秀梅沒有參加，出國前己○○交
    給我七十萬元，回國後結帳超支六萬餘元，因此己○○再給
    付我六萬餘元之現金，因為吃飯時，他們要求要喝比較好的
    酒，XO藍帶，一瓶要二、三千元，比較好的菜，晚上還要求
    再去唱歌，十四個代表的團費各四萬八千元，差不多六十六
    萬元，額外的開銷加一加超過七十萬元，因為要開七十萬元
    ，就要顧客付三萬五千元的稅金，我就開一個整數給他，晚
    間安排到有女陪侍之夜總會及酒店飲酒唱歌，每次花費約上
    萬元，次數約有三次左右等語。據此可知，被告以七十萬元
    之經費，要求丁○○統包規劃出國行程，該次出國之代表原
    預計十一個人，後來僅有八個出國，另有二名魚市場員工隨
    行，出國費用係以七十萬元規劃，食宿較為高檔，七十萬元
    團費由被告於出國前交付，並有額外的消費，實際開支超過
    七十萬元，丁○○回國後就超支部分再向被告請款。核與丁○○在原審證述：要辦這團時，己○○說有七十萬可以花，
    叫我規劃行程，王江誌及劉秀梅沒有參加，戊○○應該有參
    加，加上代表戊○○，代表總共九個人，沒有去的二人因錢
    都已匯到國外去了，有的已訂機票，飯店也已下訂金，所以
    人數不到十三人，因為這些代表搭飛機，他們坐商務艙，家
    屬部分因團費較便宜，所以他們搭經濟艙，用餐則是用頂級
    的餐，因都是住五星級的飯店相當貴，約一人一間房，且用
    餐與一般團不一樣，都是吃好的，酒也用最好的洋酒，晚上
    又有去娛樂唱歌，也是由這筆錢支付，因這團不夠花，回來
    又向簡鎮長申請了五萬多元，在檢察官那邊說，代表有十一
    人，己○○一個、斗南鎮的魚市場員工有二個，總共十四個
    人，該二個員工費用也算在七十萬元的費用內，有十二人用
    此七十萬元等語，證人先後二次之證述，除了戊○○此次未
    參加行程，諒係丁○○誤記外（戊○○係參加八十九年度出
    國旅遊），其餘大致吻合，且與被告於九十三年六月四日調
    查站調查時供稱：七十萬元我向斗南鎮漁市場具領後，於出
    國前交給丁○○，我有特別交待旅行社安排較好之食宿，每
    餐都有加酒菜、住高級飯店，大都是一人一間等語相符，應
    屬可信。公訴人認以九人（八名代表加上被告己○○）每人
    四萬八千元計算，總團費才四十三萬二千元，然依丁○○之
    證述應有十一人（八名代表、二名魚市場員工及己○○），
    而團費應以十四人計算，因係以七十萬元之金額去規劃十四
    人之行程，由於吃、住比較高檔，縱因事後有三名代表不克
    參加，仍應收費（錢已由丁○○匯出國外，不可能由旅行社
    自行吸收），因此其稱十四個代表的團費各四萬八千元，差
    不多六十六萬元，尚屬合理，再者，因加計三萬五千元稅金
    之故，因此要求開立旅行業代收轉付收據記載金額七十萬元
    ，自屬有據。被告如此濫用補助經費，雖有不當，究難謂開
    支不實。準此，尚難認上開「旅行業代收轉付收據」有金額
    記載不實之情，是以亦難遽認被告觸犯刑法業務上文書登載
    不實罪及詐欺取財罪。
丁、免訴部分（即起訴書犯罪事實欄二部分）：
壹、公訴意旨另以：被告己○○於八十三年三月至九十一年二月
    間，連任二屆雲林縣斗南鎮長，以斗南鎮長身份兼任斗南魚
    市場公司之董事長，負責綜理斗南魚市場一切業務，係依據
    法令從事公務之人員，為籠絡斗南鎮鎮民代表，以削弱鎮民
    代表會之監督力量，不顧斗南鎮魚市場公司長期處於虧損狀
    態，且明知在其擔任董事長以前，斗南魚市場公司從未編列
    自強活動經費，而斗南魚市場公司係依據農產品市場交易法
    第十三條第三款之規定所成立之農產品批發市場，相關預算
    、決算必須依據農產品市場交易法及農產品批發市場管理辦
    法等法令規定編列；又明知農產品市場交易法施行細則第十
    五條規定：「農產品批發市場之經營，如有結餘，除股息外
    ，應以充實設備、改善產銷及經營業務，不得移作他用」。
    並明知斗南鎮民代表會係屬民意機關，非在農產品市場交易
    法第十三條所定農產品批發市場經營主體範圍內，斗南鎮民
    代表依法不得為斗南魚市場公司之股東，亦非該公司選任之
    董事、監察人或員工，依行政院農業委員會八十四年八月三
    日八四農輔字第四一三六五三八Ａ號函意旨，不得於市場年
    度預算內編列民意代表觀摩考察經費；復明知宣誓條例第六
    條規定公務員「代表人民依法行使職權，不徇私舞弊，不營
    求私利…不妄費公帑…」、公務人員服務法第六條規定：「
    公務員不得假借權利，以圖本身或他人之利益…」等情。竟
    基於圖私人不法利益之概括犯意，未經該公司董事會開會討
    論決議，即逕行指示總經理許文欽（八十三年至八十六年十
    月間擔任總經理）、丙○○（許文欽於八十六年十月間死亡
    ，八十六年十一月起，由丙○○繼任總經理）、主計股長歐
    銘欽及會計課長許妙華等人，將八十三年間斗南鎮魚市場沒
    收廠商押標金七百萬元之收入非法挪用（未依規定用於充實
    設備、改善產銷及經營業務），自八十四年度起至九十年度
    止，分別違法編列八十四年度「自強活動旅費」預算一百五
    十萬元、八十五年度「自強活動旅費—補助各委員及代表會
    代表出國考察費用」預算一百四十四萬元、八十六年度「自
    強活動旅費—補助各委員及代表會代表各三萬元」預算五十
    一萬元、八十九年度「自強活動經費—員工及董事股東代表
    等自強活動及出國補助費」預算一百萬元、九十年度「自強
    活動經費」預算一百萬元等，總計違法編列五百四十五萬元
    自強活動經費預算，提供非斗南鎮魚市場編制內人員之鎮民
    代表享用，並自八十四年度起，以前述預算，招待斗南鎮民
    代表李永章、戊○○、張嘉元、楊國明、黃照順、葉傳盛、
    乙○○、陳青龍、甲○○、吳滄得、林明聰（已歿）、王江
    誌、溫牡丹、林金春等代表及其眷屬、朋友出國旅遊，計圖
    利斗南鎮民代表及眷屬金額達二百十二萬二千元（經費動支
    情形及圖利金額計算，詳如起訴書附表一所示），因認被告
    上開所為均係犯貪污治罪條例第六條第一項第四款之圖利罪
    ，且上開數圖利行為，有修正前刑法第五十六條連續犯之裁
    判上一罪關係云云（公訴人於原審就所起訴被告於八十六年
    以後圖利行為，認已為原審法院斗六簡易庭九十二年度六簡
    字第一八二號背信罪確定判決效力所及，而予以「更正」或
    主張「不另論罪」云云，不生撤回起訴之效力，基於「審判
    不可分原則」，本院仍應就所起訴被告於八十四、八十五、
    八十六、八十九及九十年度，違法編列總計五百四十五萬元
    自強活動經費預算，用以招待斗南鎮民代表李永章等人出國
    旅遊，涉犯貪污治罪條例第六條第一項第四款之圖利罪嫌，
    全部予以審究，已說明如前）。
貳、按同一案件曾經判決確定者，應諭知免訴之判決，刑事訴訟
    法第三百零二條第一款定有明文。此項原則，關於實質上一
    罪或裁判上一罪，均有其適用。連續犯係裁判上之一罪，其
    一部分犯罪事實曾經判決確定者，其效力當然及於全部。故
    檢察官復將其他部分重行起訴，自應諭知免訴之判決，最高
    法院著有八十七年度台非字第二一０號判決可資參照。經查
    ：
  (一)台灣雲林地方法院九十二年度六簡字第一八二號背信案件，
    於九十二年五月九日判決被告犯刑法第三百四十二條第一項
    背信罪，處有期徒刑二月，緩刑二年，於九十二年六月十五
    日判決確定，有被告前案紀錄表及該案之刑事簡易判決書在
    卷可稽（見原審卷一第七四至七八頁）。核該確定判決之聲
    請簡易判決處刑要旨係以：己○○明知斗南魚市場年度預算
    編列自強活動經費科目，其適用對象僅限於公司員工、股東
    代表等自強活動及出國補助。而斗南魚市場之股東僅有斗南
    鎮公所及雲林區漁會及其等指派之自然人為代表股東，根本
    未包括斗南鎮鎮民代表，竟意圖為第三人不法之利益及損害
    斗南魚市場之利益，於九十一年二月初斗南鎮長改選完畢卸
    任前（三月一日），為做人情予斗南鎮民代表，違背其任務
    ，指示時任總經理徐定裕先向公司出納林隆濱請領出國補助
    費三十九萬元（其中代表十一人，計三十三萬元）後，交付
    旭茂旅行社之業務員賴睿森辦理出國旅遊，致生損害於斗南
    魚市場之財產。
  (二)本件公訴意旨認被告於八十四、八十五、八十六、八十九及
    九十年度，違法編列總計五百四十五萬元自強活動經費預算
    ，用以招待斗南鎮民代表李永章等人出國旅遊，涉犯貪污治
    罪條例第六條第一項第四款之圖利罪嫌，惟因被告於八十六
    年三月間斗南魚市場公司改制為民營前，依修正後新法規定
    ，並不具刑法及貪污治罪條例所稱之公務員身分，有如前述
    ，至於斗南於市場公司改制為民營後，更不具公務員身分。
    是上開公訴意旨認被告利用擔任斗南魚市場公司董事長身分
    ，違法編列預算，用以招待斗南鎮民代表出國旅遊之行為，
    自無貪污治罪條例圖利罪規定之適用。經排除此公務員身分
    關係之後，依公訴意旨所載之被告行為事實，僅得論以刑法
    第三百四十二條第一項之背信罪。
  (三)揆諸上開被告被訴之背信犯行，與此前另案確定判決所認定
    之背信事實，均是「被告擔任斗南魚市場公司董事長，違法
    編列預算招待斗南鎮民代表出國旅遊」，二者之犯罪基本構
    成要件相同，且本案起訴被告係於八十四、八十五、八十六
    、八十九及九十年間先後按年度違法編列預算，與前案之犯
    罪時間係在九十一年間相銜接，足見本案與前揭確定判決所
    認定之被告犯行，二者時間緊接，且犯罪基本構成要件相同
    ，被告顯係基於概括之犯意反覆為之，有修正前刑法連續犯
    之關係，本件公訴意旨亦同此認定。是被告此部分公訴事實
    ，與其前經判決確定之背信罪，應為同一案件。又公訴意旨
    就所起訴被告此部份之犯行，認為與前揭詐欺取財罪之部分
    ，犯意各別，行為不同。從而，檢察官顯係就曾經判決確定
    之同一案件重行起訴，依照首開說明，自應就被告此被訴部
    分，諭知免訴之判決。
參、至於前述經本院認定有罪之被告詐欺取財等罪部分，該部分
    被告犯罪時間為八十五年六月間，與臺灣雲林地方法院斗六
    簡易庭九十二年度六簡字一八二號背信案確定判決所認犯罪
    時間相隔已達五年有餘，自難認有犯罪時間緊接可言，且前
    案判決確定之事實係背信罪，與本案經認定有罪之詐欺等罪
    名、犯構成要件均不相同，自無連續犯之裁判上一罪關係可
    言，故前述本院認定被告有罪部分，自非被告前案確定判決
    效力所及，附此敘明。
據上論結，應依刑事訴訟法第三百六十九條第一項前段、第三百
六十四條、第二百九十九條第一項前段、第三百條、第三百零二
條第一款，刑法第二條第一項、第二百十六條、第二百十五條、
第三百三十九條第一項，修正前刑法第二十八條、第五十五條、
第三十七條第二項，修正前罰金罰鍰提高標準條例第一條前段，
判決如主文。
本案經檢察官范文豪到庭執行職務。
中　　華　　民　　國　　96　　年　　10　　月　　17　　日
                  刑事第六庭    審判長法　官  蔡崇義
                                      法　官  曾文欣
                                      法　官  杭起鶴
以上正本證明與原本無異。
檢察官如不服本判決應於收受本判決後十日內向本院提出上訴書
，其未敘述上訴理由者並得於提起上訴後十日內向本院補提理由
書。
被告不得上訴。
　　　　　　　　　　　　　　　　　　　書記官  魏安里
中　　華　　民　　國　　96　　年　　10　　月　　17　　日
附錄本案論罪科刑法條：
中華民國刑法第二百十五條：
從事業務之人，明知為不實之事項，而登載於其業務上作成之文
書，足以生損害於公眾或他人者，處三年以下有期徒刑、拘役或
五百元以下罰金。
中華民國刑法第二百十六條：
行使第二百十條至第二百十五條之文書者，依偽造、變造文書或
登載不實事項或使登載不實事項之規定處斷。
中華民國刑法第三百三十九條第一項：
意圖為自己或第三人不法之所有，以詐術使人將本人或第三人之
物交付者，處五年以下有期徒刑、拘役或科或併科一千元以下罰
金。
